ACORDAO-COMPLETO-2494614

ACÓRDÃO 12084/2021 ATA 31/2021 - PRIMEIRA CÂMARA

VISTOS, relatados e discutidos estes autos de tomada de contas especial acerca de possíveis irregularidades ocorridas na execução do Contrato de Empréstimo 2.229/OC-BR, firmado entre a República Federativa do Brasil, por intermédio do Ministério do Turismo (MTur) , e o Banco Interamericano de Desenvolvimento (BID) ;
ACORDAM os Ministros do Tribunal de Contas da União, reunidos em Sessão da 1ª Câmara, ante as razões expostas pelo Relator, em:
9.1. julgar, com fulcro nos art. 1º, inciso I, 16, inciso II, 18 e 23, inciso II, da Lei 8.443/1992, regulares com ressalva as contas de Eduardo Cláudio Madeira (XXX.913.078-XX) , Edimar Gomes da Silva (XXX.463.088-XX) e Suzana Dieckmann Jeolas e Jeolas (XXX.196.657-XX) , dando-lhes quitação;
9.2. juntar cópia do deste acórdão ao TC Processo 028.039/2011-4; e
9.3. encaminhar cópia desta deliberação aos responsáveis e ao Ministério do Turismo.

Tomada de contas especial instaurada em razão de possíveis irregularidades praticadas na execução do Contrato de Empréstimo.

Primeira Câmara

Ministério do Turismo.

3. Responsáveis: Edimar Gomes da Silva (XXX.463.088-XX); Eduardo Cláudio Madeira (XXX.913.078-XX); Suzana Dieckmann Jeolas e Jeolas (XXX.196.657-XX).

13.1. Ministros presentes: Walton Alencar Rodrigues (Presidente), Vital do Rêgo (Relator) e Jorge Oliveira.
13.2. Ministro-Substituto convocado: Augusto Sherman Cavalcanti.
13.3. Ministro-Substituto presente: Weder de Oliveira.

VITAL DO RÊGO

Trata-se de Tomada de Contas Especial (TCE) sobre possíveis irregularidades praticadas na execução do Contrato de Empréstimo 2229/OC-BR, firmado entre a República Federativa do Brasil, por intermédio do Ministério do Turismo (MTur) , e o Banco Interamericano de Desenvolvimento (BID) .
A instrução de mérito foi elaborada pela Secretaria de Controle Externo do Desenvolvimento Econômico (peça 25) , transcrita a seguir com os ajustes de forma pertinentes, que contou com anuência do corpo diretivo da unidade (peças 26 e 27) :
INTRODUÇÃO
1.	Cuidam os autos de Tomada de Contas Especial (TCE) instaurada por determinação do Acórdão 6780/2020-TCU-Primeira Câmara (peça 2) , rel. Vital do Rêgo, proferido no TC Processo 027.162/2016-8 (apenso) , em desfavor dos responsáveis em epígrafe, em razão de irregularidades praticadas na execução do Contrato de Empréstimo 2229/OC-BR, firmado entre a República Federativa do Brasil, por intermédio do Ministério do Turismo (MTur) , e o Banco Interamericano de Desenvolvimento (BID) .
HISTÓRICO
2.	Conforme instrução constante do TC Processo 027.162/2016-8 (peça 5) , constatou-se irregularidade consubstanciada na ausência de planejamento, execução e acompanhamento dos recursos recebidos por meio do Contrato de Empréstimo 2229/OC-BR, oriundos do BID, sem justificativas plausíveis, resultando no pagamento de comissões de crédito àquela instituição.
3.	Por meio do item 'b' do Acórdão 6780/2020-TCU-Primeira Câmara (peça 2) , rel. Vital do Rêgo, foi autorizada a conversão daquele processo em TCE, que ora se materializa, e autorizada a realização de citação dos três gestores do MTur que ocuparam o cargo de Coordenador-Geral da Unidade de Coordenação do Projeto (UCP) , estrutura criada no âmbito do MTur para o gerenciamento da execução dos recursos e projetos previstos no Contrato 2229/OC-BR: Srs. Edimar Gomes da Silva, Eduardo Cláudio Madeira e Sra. Suzana Dieckmann Jeolas e Jeolas.
4.	O Sr. Edimar Gomes da Silva e a Sra. Suzana Dieckmann Jeolas e Jeolas foram devidamente notificados das citações, conforme ofícios e avisos de recebimento juntados aos autos (peças 11, 12, 15 e 16) .
5.	Tendo sido frustrada a tentativa de notificação do Sr. Eduardo Cláudio Madeira por meio de ofício (peças 13 e 14) , o responsável foi regularmente citado por meio de publicação de edital no Diário Oficial da União (peças 18 e 19) .
6.	Mesmo diante da regular citação, os responsáveis não apresentaram alegações de defesa. Há que se ressaltar, contudo, que, no âmbito do TC Processo 027.162/2016-8, quando da notificação dos responsáveis a respeito da prolação do Acórdão 6780/2020-TCU-Primeira Câmara, o Sr. Eduardo Cláudio Madeira apresentou esclarecimentos a título de "interposição de recurso" frente ao citado decisum (peças 119 a 125 do TC Processo 027.162/2016-8, apenso) .
7.	A respeito dessa peça apresentada pelo Sr. Eduardo Cláudio Madeira, o Acórdão 8700/2020-TCU-Primeira Câmara (peça 24) , rel. Vital do Rêgo, considerou o documento como mera petição, haja vista o não cabimento de recurso contra decisão que converte processo em TCE e determina a realização de citação e audiência (item 'a') , e recebeu a peça como elementos complementares de defesa, nos termos do parágrafo único do art. 279 do Regimento Interno do TCU (item 'b') .
8.	Assim, em que pese o não comparecimento do Sr. Eduardo Cláudio Madeira em função de sua citação, os esclarecimentos apresentados pelo responsável após o recebimento do Acórdão 6780/2020-TCU-Primeira Câmara foram juntados à peça 21 destas contas e serão analisados, em essência, como alegações de defesa.
9.	Quanto ao Sr. Edimar Gomes da Silva e à Sra. Suzana Dieckmann Jeolas e Jeolas, ante a não apresentação de alegações de defesa, operam-se os efeitos da revelia com relação aos responsáveis, dando-se prosseguimento ao processo, nos termos do art. 12, § 3º, da Lei 8.443, de 16/7/1992.
EXAME TÉCNICO
10.	O Contrato de Empréstimo 2229/OC-BR foi celebrado em 17/6/2010 entre o BID e a República Federativa do Brasil, com execução sob a responsabilidade do MTur, para o financiamento parcial do Prodetur Nacional, programa de governo que teve por objetivo fortalecer o papel articulador do ministério para o desenho e implementação mais eficiente de políticas públicas de turismo (peça 17, p. 4-46 do TC Processo 027.162/2016-8, apenso) . O contrato teve vigência e valor iniciais fixados em, respectivamente, quatro anos e US$ 25.000.000,00, sendo US$ 15.000.000,00 correspondentes ao financiamento efetuado pelo BID e US$ 10.000.000,00 relativos à contrapartida local.
11.	Segundo a cláusula 2.05 do contrato, a comissão de crédito seria devida pelo mutuário sobre o saldo não desembolsado do financiamento, que não seja moeda do país do mutuário, pelo percentual de 0,25% ao ano (peça 17, p. 10, do TC Processo 027.162/2016-8, apenso) . Isso significava que o pagamento era devido sempre que não havia aplicação dos repasses feitos pelo BID (em moeda estrangeira) , representando o custo de oportunidade pela renúncia à destinação dos recursos (peça 5, p. 5) .
12.	O artigo 3.02 do Contrato 2229/OC-BR dispunha, ainda, que haveria uma carência de sessenta dias para eventual cobrança de comissão de crédito, contada a partir da data de assinatura do contrato, e que o referido encargo deixaria de vigorar, no todo ou em parte, na medida em que tenham sido efetuados os respectivos desembolsos (peça 17, p. 27, do TC Processo 027.162/2016-8, apenso) .
13.	Em relatórios anuais produzidos pela Controladoria-Geral da União (CGU) , apontou-se que a execução do Contrato 2229/OC-BR ficou aquém do que havia sido programado em todos os anos de sua vigência (2010 a 2015) , o que gerou o pagamento total de US$ 151.802,30 ao BID a título de comissão de crédito (peças 2 a 6 do TC Processo 027.162/2016-8, apenso) .
14.	Ainda segundo apontado na instrução ao TC Processo 027.162/2016-8, apenso, não obstante tenham ocorrido duas alterações contratuais para a redução do valor do empréstimo contratado, levando este de US$ 25.000.000,00 para US$ 6.200.000,00 milhões, o valor acumulado de execução do projeto foi de US$ 5.292.000,00 (peça 5, p. 8) . Quando comparada ao valor total contratado inicialmente (US$ 25 milhões) , a execução representou apenas 21% do almejado.
15.	Em seu relatório final, a CGU foi categórica ao afirmar que a baixa execução física e financeira do contrato decorreu da má gestão do contrato pelo MTur e teve por consequência o não atingimento do objetivo traçado (peça 6, p. 50, do TC Processo 027.162/2016-8, apenso) .
16.	O planejamento, execução e acompanhamento deficientes e ineficazes durante o Projeto, além de resultar no comprometimento do alcance do objetivo pretendido com os recursos do empréstimo contratado, gerou prejuízo ao erário, quantificado no pagamento de comissões de crédito que, conforme quadro exposto na instrução ao TC Processo 027.162/2016-8, apenso, totalizaram o montante de R$ 319.792,05 (peça 5, p. 10) . De acordo com o período de gestão de cada um dos Coordenadores-gerais da UCP e o raciocínio exposto na instrução ao TC Processo 027.162/2016-8, apenso, a responsabilidade pelo débito ficou da seguinte forma (peça 5, p. 10-11) :
a)	Sr. Edimar Gomes da Silva, Coordenador-Geral da UCP no período de 18/12/2009 a 11/10/2011:
	Data de ocorrência*
	Valor Original

	22/12/2010
	R$ 21.189,51

	20/6/2011
	R$ 29.786,65

	12/12/2011
	R$ 33.937,05

* datas das OBs 2010OB804250, 2011OB800908 e 2011OB802264.
b)	Sra. Suzana Dieckmann Jeolas e Jeolas, Coordenadora-Geral da UCP no período de 15/12/2011 a 18/4/2013:
	Data de ocorrência*
	Valor Original

	15/6/2012
	R$ 38.975,41

	13/12/2012
	R$ 38.481,40

	13/6/2013
	R$ 39.234,67

* datas das OBs 2012OB801035, 2012OB802531 e 2013OB801167.
c)	Sr. Eduardo Cláudio Madeira, Coordenador-Geral da UCP, no período de 29/4/2013 a 31/12/2015:
	Data de ocorrência*
	Valor Original

	12/12/2013
	R$ 42.763,15

	11/6/2014
	R$ 27.137,77

	10/12/2014
	R$ 23.961,37

	16/6/2015
	R$ 24.325,07

* datas das OBs 2013OB802714, 2014OB801286, 2014OB802651 e 2015OB800983.
17.	Analisa-se, a seguir, a peça apresentada pelo Sr. Eduardo Cláudio Madeira no TC Processo 027.162/2016-8, recepcionada como elemento de defesa pelo Acórdão 8700/2020-TCU-Primeira Câmara (peça 24) , rel. Vital do Rêgo e os efeitos da revelia para os demais responsáveis.
Elementos de defesa apresentadas pelo Sr. Eduardo Cláudio Madeira (peça 21) 
18.	O responsável afirmou que os encargos de comissão de crédito incidiam especificamente sobre os "recursos não desembolsados" do montante de recursos de financiamento (peça 21, p. 2) . Segundo o Sr. Eduardo Madeira, tais recursos diferiam da previsão em lei orçamentária para execução da Matriz de Investimentos do contrato de empréstimo, onde constavam as ações, estudos e projetos a serem implementados durante a vigência do contrato (peça 21, p. 2) . Acrescentou que a contratação de uma ação dependia de créditos orçamentários consignados no orçamento fiscal do órgão executor (peça 21, p. 2) .
19.	Expôs a dinâmica e o fluxo operacional de execução de uma Matriz de Investimentos de um contrato com financiamento externo até a fase de sua assinatura (peça 21, p. 2) :
a)	apresentação de uma Carta Consulta à Comissão de Financiamentos Externos (Cofiex) ;
b)	preparação do projeto, com definição dos componentes, categorias, arranjos institucionais, modelos de licitação, ações, Matriz de Investimentos e previsão dos desembolsos;
c)	aprovação junto ao Tesouro Nacional e ao Senado Federal;
d)	negociação das cláusulas contratuais, entre elas as chamadas comissões de crédito, pela Secretaria Nacional do Tesouro Nacional (STN) e pela Procuradoria-Geral da Fazenda Nacional (PGFN) ;
e)	assinaturas e registros do contrato, bem como cumprimento de cláusulas de efetividade de desembolso; e,
f)	início da execução do contrato de empréstimo.
20.	O responsável salientou que as Matrizes de Investimentos e de Desembolsos são definidas previamente ao cumprimento de cláusulas de efetividade para início dos desembolsos e que, no caso do Contrato 2229/OC-BR, somente seis meses após sua assinatura, o BID considerou atendidas essas cláusulas, o que teria afetado diretamente a programação de desembolsos do contrato (peça 21, p. 3) . Outra ressalva feita pelo responsável foi de que somente após decorridos dois anos da execução contratual poderia ser solicitada uma revisão substancial da Matriz de Investimentos e da Programação de Desembolsos (peça 21, p. 3) .
21.	Alegou que, no caso específico do Contrato 2229/OC-BR, haveria a previsibilidade de, no mínimo, o pagamento de US$ 73.075,00 em comissões de crédito, ainda que a Matriz de Investimentos fosse executada sem quaisquer tipos de intempéries diretas ou indiretas à gestão do contrato (peça 21, p. 3) .
22.	Afirmou que mais de 50% do orçamento da Matriz de Investimentos do Contrato 2229/OC-BR estava consignado em rubricas "guarda-chuvas", ou seja, sem que a alocação dos recursos estivesse completamente definida, impactando diretamente a programação de desembolsos (peça 21, p. 3) .
23.	Sobre os atrasos ocorridos na execução da Matriz de Investimentos e no desembolso de recursos do financiamento do contrato, o responsável citou como causas as seguintes situações que, segundo ele, teriam sido alheias aos gestores da UCP (peça 21, p. 3-5) :
a)	contingenciamento habituais no orçamento fiscal do órgão executor;
b)	demora na elaboração de Termos de Referência pelas áreas finalísticas do órgão executor, a qual poderia chegar até a noventa dias, com a ressalva de que como mais de 50% do orçamento não estava claramente definido na Matriz de Investimentos do Contrato 2229/OC-BR, não seria possível saber previamente o que e como um determinado serviço seria contratado;
c)	fluxo operacional burocrático dentro do órgão executor, afetando diretamente a tramitação de um processo de licitação em suas diversas fases, especialmente em 2011, quando ocorreu a "Operação Voucher", causando grande impacto no corpo técnico do MTur, levando à suspensão da realização de contratações e licitações;
d)	demanda por conhecimento especializado do corpo técnico do órgão executor quanto aos procedimentos operacionais do BID para processos de seleção e contratação, levando a uma morosidade natural, por precaução, nesses trâmites;
e)	demora de até noventa dias para o cumprimento dos fluxos operacionais de saque, internalização e desembolsos dos recursos do financiamento, por parte do Tesouro Nacional, com respectiva transferência à Unidade Gestora do órgão executor;
f)	a execução do contrato era afetada em ano eleitoral; e,
g)	mudanças de gestão no órgão executor e em sua estrutura organizacional, sendo que, durante a vigência do Contrato BID 2229/OC-BR, foram seis Ministros e quatro Secretários-Executivos.
24.	Salientou que todas essas situações ocorreram no MTur e que não foram causadas pelo gestor da UCP, não podendo este cumprir o previsto na Matriz de Investimentos e na Programação de Desembolsos pactuados antes da assinatura do contrato (peça 21, p. 5) .
25.	Ainda a respeito de possíveis fatores alheios à UCP que possam ter influenciado o alcance dos objetivos pretendidos, no documento intitulado "Ajuda Memória 2ª Missão de Administração", elaborado em 10/7/2013, trazido pelo responsável em sua defesa, é mencionado o seguinte (peça 21, p. 26-27) :
 (...) 
Ressaltamos que apesar da assinatura do Contrato de Empréstimo ter ocorrido em junho/2010 a sua efetividade ocorreu apenas em dezembro/2010. O fato de ser ano eleitoral para o Executivo Federal atrasou o início da contratação dos especialistas para comporem a equipe da UCP, ocorrendo apenas a partir de dezembro de 2010, não sendo possível, execuções financeiras e desembolsos até este período.
As dificuldades operacionais enfrentadas pelo MTur no segundo semestre de 2011. Os impactos causados pela operação Voucher minimizaram profundamente a capacidade operacional do MTur, quer seja pela perda de inúmeros profissionais, quer seja pelo ambiente de insegurança gerado que dificultou a nomeação de novos profissionais.
De agosto a novembro de 2011, o Projeto ficou sem Coordenador-Geral e uma nova Gestão assumiu a execução do Contrato de Empréstimo a partir de dezembro/2011.
 (...) 
Ainda em meados de 2012 houve a saída da Secretária Nacional de Políticas de Turismo e sua substituição por um mandato tampão até a assunção do Novo Secretário em fins de 2012. Cabe ressaltar que (...) a execução das ações da Matriz de Investimentos é de responsabilidade da Secretaria Nacional de Políticas de Turismo-SNPTur.
26.	Sobre sua atuação específica como coordenador-geral da UCP, no período de 29/4/2013 a 31/12/2015, o Sr. Eduardo Madeira afirmou que ao assumir o cargo solicitou ao BID a realização da 2ª Missão Administrativa com urgência para a apresentação de proposta de prorrogação da execução do contrato por mais três anos (peça 21, p. 6) . Segundo o responsável, na reunião ocorrida em 10/6/2013, o BID teria concedido apenas mais um ano de execução, o que levou ao pedido de que houvesse uma revisão substancial na Matriz de Investimentos (peça 21, p. 6) .
27.	Como resultado dessa revisão, o responsável citou que a Matriz de Investimentos e a Programação de Desembolsos foi readequada e repactuada pelo BID em conjunto com as secretarias finalísticas do MTur, o Gabinete do Ministro e o Cofiex, reduzindo o valor total em 43% (peça 21, p. 6) . Acrescentou que como o aditivo somente foi firmado em julho/2014, os efeitos da ação por ele tomada somente teriam sido sentidos, de forma efetiva, a partir do 2º semestre de 2014 (peça 21, p. 6-7) . Como comprovação de seus esforços para a revisão do contrato, o responsável apresentou, como anexo à defesa, o documento intitulado "Ajuda Memória 2ª Missão de Administração" (peça 21, p. 6 e p. 12-64) . Também acrescentou documentos que demonstram que desde a reunião com o BID até a assinatura do 1º Aditivo ao Contrato teria decorrido um ano, lapso temporal causado pelos procedimentos burocráticos necessários, como a aprovação do Cofiex, concordância da STN e parecer da PGFN, os quais independiam da atuação do coordenador-geral da UCP (peça 21, p. 6-7 e 65-75) .
28.	Registrou, ainda, que após a repactuação das ações que seriam executadas, o Gabinete do Ministro publicou a Portaria 275/2013, posteriormente alterada pela Portaria 279/2014, definindo os responsáveis por cada uma das treze atividades/ações da Matriz de Investimentos (peça 21, p. 7 e 76-84) .
29.	O responsável informou que, ao final, das treze ações previstas nas portarias somente três não foram realizadas ("Contratação de Instituição Especializada para a Elaboração do Plano para a Região Turística de Foz do Iguaçu", "Contratação de Instituição Especializada para Elaboração de Estudos e Projetos para maximização do legado dos Megaeventos Esportivos" e "Contratação de Instituição Especializada para realização de Estudo de Demanda Potencial Internacional") , pois os termos de referência das duas primeiras ações não teriam atendido às orientações exaradas pela CGU e a terceira ação não teve seu termo de referência finalizado (peça 21, p. 7) . Alegou que optou por não realizar essas ações devido à indicação pelas áreas finalísticas do MTur de que não teriam condições de adequar os termos de referência (peça 21, p. 7) .
30.	Segundo o responsável, ao identificar a dificuldade das áreas técnicas do MTur em executar essas ações da Matriz de Investimentos, teria solicitado nova Missão Técnica do BID, em 2014, para discutir novos ajustes (peça 21, p. 8) . Assim, o Sr. Eduardo Madeira alegou que as alterações e cancelamentos promovidos em 2013 e 2014 teriam reduzido o montante de comissão de crédito de US$ 73.692,62 para US$ 41.192,62, o que teria representado uma economia de US$ 32.500,00 no pagamento dos encargos nesses anos (peça 21, p. 8-9) .
31.	No ano de 2015, de acordo com o responsável, teriam sido cancelados US$ 4,75 milhões, com o objetivo de mitigar novamente a incidência de comissão de crédito, resultando em economia de US$ 11.875,00 no pagamento desse encargo (peça 21, p. 9) .
32.	O Sr. Eduardo Madeira afirmou que, em 2013, teria implementado uma nova metodologia e sistemática de monitoramento e acompanhamento da execução do Contrato 2229/OC-BR, o que teria sido destacado pela CGU em seu relatório (peça 21, p. 7-8) . Defendeu que a sua atuação no início da gestão no cargo de coordenador-geral da UCP teria mitigado os efeitos da incidência das comissões de crédito e tornado viável a execução parcial do contrato (peça 21, p. 8) .
33.	Ainda em sua defesa, o responsável citou que a CGU efetuou os seguintes registros em seu Relatório Final de Auditoria de 2015 e no Sistema Monitor: o reconhecimento de que as melhorias gerenciais, de monitoramento e acompanhamento teriam permitido a evolução dos compromissos firmados e o aumento da execução financeira no âmbito do projeto; e, que essas medidas teriam contribuído para minimizar os gastos com comissão de crédito, evitando-se o pagamento de valores superiores àqueles previstos no cronograma de desembolso, considerando que o gestor atuou para minimizar os mencionados gastos (peça 21, p. 9-10) .
34.	Por fim, o Sr. Eduardo Madeira destacou que o BID teria registrado, em sua auditoria final, a integridade das informações constantes nas demonstrações financeiras e dos processos de aquisições e pagamentos realizados (peça 21, p. 10) .
Análise
35.	Embora o responsável tenha alegado que havia a previsão de pagamento de, no mínimo, US$ 73.075,00 ao BID a título de comissão de crédito, independentemente dos desembolsos do empréstimo, a leitura dos termos do Contrato 2229/OC-BR indica que não existe cláusula que estipule a certeza desse pagamento, tampouco do montante informado (peça 17, p. 4-46, do TC Processo 027.162/2016-8, apenso) . Ao contrário, as Cláusulas 2.05 e 3.02 são claras no sentido de que o encargo somente seria devido no caso de existência de saldo não desembolsado, ou seja, de baixa execução dos recursos repassados pelo BID (peça 17, p. 10 e 27, do TC Processo 027.162/2016-8, apenso) .
36.	De acordo com a Portaria MTur 274, de 8/10/2013, competia ao coordenador-geral da UCP as funções previstas no subitem 4.02 do Item IV do Anexo Único do Contrato de Empréstimo 2229/OC-BR (peça 28, p. 2, do TC Processo 027.162/2016-8, apenso) . Por sua vez, a mencionada cláusula contratual mencionava o seguinte (peça 17, p. 46, do TC Processo 027.162/2016-8, apenso) :
i) assegurar que as obrigações assumidas pelo Mutuário no Contrato de Empréstimo sejam cumpridas;
ii) preparar a documentação para as concorrências e concursos públicos, realizar as contratações de bens e serviços, efetuar os pagamentos correspondentes e solicitar os desembolsos ao Banco;
iii) planejar, elaborar, e organizar os Planos Operativos Anuais e o Plano de Aquisições e Contratações para o Programa;
iv) elaborar os relatórios do Programa; e,
v) arquivar todos os documentos comprobatórios dos gastos incorridos.
37.	A cláusula contratual ainda dispunha que, para a execução dessas funções, o órgão executor deveria contar com uma equipe de apoio, liderada pelo coordenador-geral, e que incluísse, pelo menos, um economista e especialistas em planejamento turístico, aquisições, financeiro-administrativo, socioambiental e em sistemas de informação e estatísticas turísticas (peça 17, p. 46, do TC Processo 027.162/2016-8, apenso) .
38.	Ainda que fatores externos possam ter influenciado o alcance dos objetivos pretendidos com o empréstimo do BID, a exemplo da demora havida entre o término das negociações para promover alterações no contrato e a assinatura do aditivo, não pode o responsável se furtar das responsabilidades impostas ao coordenador-geral da UCP pelo normativo do MTur, em especial a de assegurar o cumprimento das obrigações contratadas. Ademais, não foram trazidos elementos pelo Sr. Eduardo Madeira que possam comprovar que os fatores externos por ele citados foram decisivos para a baixa execução observada em toda a vigência contratual.
39.	Não foram apontados, pelo responsável, dados concretos sobre eventuais contingências ou outras restrições impostas ao orçamento ou de atrasos nas transferências financeiras pela STN ao MTur e como essas questões possam ter afetado a UCP ou os valores repassados pelo BID.
40.	Também não foi pormenorizado, pelo responsável, em que medida as vedações impostas em ano eleitoral possam ter influenciado as ações planejadas para a UCP, haja vista que, a Lei 9.504, de 30/9/1997, não impede a nomeação ou exoneração de cargos em comissão e designação ou dispensa de funções de confiança, e a contratação dos especialistas previstos no Contrato 2229/OC-BR seguiam as regras de seleção do BID, por meio de termos de referência (como exemplo, processo administrativo de contratação do especialista em planejamento, acompanhamento e avaliação de projetos, juntado à peça 97 do TC Processo 027.162/2016-8, apenso) .
41.	A Operação Voucher, deflagrada em agosto de 2011 pela Polícia Federal no MTur, teve por objeto indícios de desvios de recursos na execução de convênios para a capacitação profissional para o turismo, ou seja, sem guardar relação com as ações da UCP e do Contrato 2229/OC-BR. Ainda que a operação possa ter atingido gestores que direta ou indiretamente atuavam no âmbito do Projeto, não serve de justificativa para a baixa execução do contrato observada em toda sua vigência (17/6/2010 a 31/12/2015) . O mesmo raciocínio se aplica a eventuais trocas de ministros ou de outros cargos do MTur. Ressalte-se, ainda, o apontamento efetuado pela CGU no Relatório 201202640, que avaliou a execução do contrato nos anos de 2010 e 2011 (peça 2, p. 10, do TC Processo 027.162/2016-8, apenso) :
Em que pesem as causas apontadas para a baixa execução das ações do Programa, em geral de natureza formal, deve-se ressaltar que passados os períodos de transição e ajustes nos postos de direção do MTur, o Programa não apresentou medidas efetivas para acelerar o ritmo de sua execução, pois percebe-se ainda uma certa indefinição na condução das ações (o que fazer e como fazer) , condicionada ainda a sistemática das contratações de serviços e consultorias direcionadas em especial para o apoio das ações nos estados e municípios para a formulação de suas políticas do turismo, comprometendo o atingimento dos objetivos (...) .
42.	Como visto no disposto do Contrato 2229/OC-BR e na Portaria MTur 274/2013, eram da alçada de responsabilidade do Sr. Eduardo Madeira, como coordenador-geral da UCP, garantir a documentação e toda a condução das contratações necessárias para o cumprimento do objeto contratado. Assim, não podem ser acolhidas as alegações do responsável de que as questões de fluxo operacional para a elaboração, tramitação e conclusão de termos de referência para as contratações do projeto fossem alheias ao seu controle.
43.	O argumento de que havia necessidade de conhecimento especializado do corpo técnico a respeito dos procedimentos operacionais do BID para a seleção e contratação também não podem prosperar, pois, como também já mencionado, o próprio Contrato 2229/OC-BR previa a necessidade de contratação de pessoal para estruturar a equipe do MTur responsável pela execução do contrato, entre eles, a de especialista em aquisições, subordinado ao coordenador-geral, cargo ocupado pelo Sr. Eduardo Madeira.
44.	Há que se ponderar, todavia, que a falta de planejamento e de organização na estruturação da UCP, por parte dos gestores anteriores, refletiram na gestão do Sr. Eduardo Madeira. No próprio documento trazido pelo responsável e intitulado "Ajuda Memória 2ª Missão de Administração", elaborado em 10/7/2013, é mencionada a situação de baixa execução do Contrato 2229/OC-BR até então (peça 21, p. 14, 26 e 28) :
 (...) 
O Programa encontra-se no seu terceiro ano de execução com poucas ações realizadas e baixo nível de desembolso, equivalente a 2,28% do empréstimo. (...) 
No último ano, o Programa retomou a execução de suas atividades, com vários processos de preparação de Termos de Referência, contratação de consultores individuais e licitações de consultoria em curso, mas sem incidir de maneira significativa sobre os desembolsos.
 (...) 
Em dezembro de 2011, quando da assunção da nova coordenação, foi verificado que o projeto praticamente não havia desembolsado recursos do empréstimo, se restringindo a pagamentos de consultores individuais de apoio a UCP e ao reconhecimento do gasto referente ao Levantamento de Linha de Base para os Estados.
 (...) 
A efetiva execução financeira só poderá ser observada a partir do 2º semestre/2013, quando as empresas, que serão contratadas para a realização das atividades previstas na Matriz de Investimentos do Projeto, estiverem em efetivo trabalho.
 (...) 
Não obstante todos os esforços realizados pela nova gestão do projeto e, considerando o prazo final do Contrato de Empréstimo (15/6/2014) é evidente a necessidade de uma nova avaliação das atividades/produtos esperados, no que tange ao que realmente será possível executar e ao que realmente é estratégico para o Ministério do Turismo no cenário atual.
45.	Os relatórios elaborados pela CGU em função de auditorias realizadas na execução do Contrato 2229/OC-BR nos anos de 2010 a 2012 e, portanto, anteriormente à nomeação do responsável como coordenador-geral da UCP (fato ocorrido em 29/4/2013) , também demonstram claramente que os problemas se acumularam desde o início da vigência contratual (peças 2 e 3 do TC Processo 027.162/2016-8, apenso) .
46.	No Relatório 201202640 da CGU, registrou-se que, embora tenham sido previstas despesas para 2010, a execução contratual só teve início em 2011 (peça 2, p. 6, do TC Processo 027.162/2016-8, apenso) . Ainda segundo a CGU, as metas previstas para 2010 não foram implementadas e o Programa não apresentou avanços significativos em 2011, sendo que a aplicação de recursos, ao final daquele ano, ficou em 6% do previsto (peça 2, p. 5-6 do TC Processo 027.162/2016-8, apenso) . Por fim, a CGU constatou que, das quatro contratações de especialistas estabelecidas como necessárias para o início da execução, somente a contratação do "Especialista em Sistemas de Informação e Estatísticas Turísticas" foi efetivada até o final de 2011 (peça 2, p. 8-9, do TC Processo 027.162/2016-8, apenso) .
47.	No Relatório 201300052 da CGU, referente à execução contratual de 2012, observou-se que (peça 3, p. 11, do TC Processo 027.162/2016-8, apenso) :
O andamento do Projeto está muito aquém do programado, seus objetivos finalísticos, bem como sua efetividade, não estão sendo alcançados, visto que a maior parte dos gastos se refere a sua administração e supervisão, e que as ações empreendidas não estão suficientes ao seu propósito.
48.	Conforme registrado na instrução de mérito da representação convertida nesta TCE, àquela época (final de 2012) , quando restava mais um ano e meio de vigência contratual, projetava-se no cronograma inicial que a execução estaria em 91,5%; porém, o gasto acumulado até então, representava apenas, aproximadamente, 8% do valor total do contrato de empréstimo (peça 5, p. 6) .
49.	No Relatório 201500033, o qual avaliou a execução contratual em 2014, a CGU apontou que (peça 5, p. 12 do TC Processo 027.162/2016-8, apenso) :
Verificou-se, de forma geral, que a baixa execução do Projeto em 2014, bem como nos exercícios anteriores, decorreu de um planejamento deficiente e ineficaz desde o seu início. O mapeamento e o monitoramento dos riscos e dos gargalos que impactariam a continuidade e o andamento do Projeto, nos exercícios anteriores, mostraram-se frágeis, tendo comprometido o posterior andamento do Projeto.
50.	Esse era, portanto, o histórico da execução do Contrato 2229/OC-BR por ocasião da posse do Sr. Eduardo Madeira como coordenador-geral da UCP, quando já se demonstrava o acúmulo de ineficiência e inoperância de gestões anteriores.
51.	Outras considerações também podem ser feitas a respeito da atuação do Sr. Eduardo Madeira como coordenador-geral da UCP no intuito de readequar os termos do Contrato 2229/OC-BR e de retomar a execução do Projeto tendo, por consequência, a redução ou eliminação dos pagamentos de comissão de crédito ao BID.
52.	De fato, o responsável buscou readequar os termos contratados. Em 10/6/2013, dois meses após assumir o cargo, foi realizada a 2ª Missão do Contrato de Empréstimo 2229/OC-BR, retirando do escopo atividades que não seriam executadas e reduzindo o valor global do contrato de US$ 25.000.000,00 para US$ 14.000.000,00 (peça 4, p. 5-6, e peça 17, p. 47-50, do TC Processo 027.162/2016-8, apenso) .
53.	Em nova missão de visita técnica do BID realizada durante a gestão do responsável, em 20/11/2014, foram acordadas a prorrogação de execução do contrato para 31/12/2015 e outra redução no valor global, dessa feita para US$ 6.200.000,00 (peça 6, p. 10-11, e peça 17, p. 51-54, do TC Processo 027.162/2016-8, apenso) .
54.	No Relatório 201400038, referente à execução contratual de 2013, a CGU reconheceu que houve a implementação de melhorias gerenciais de monitoramento e de acompanhamento em relação ao Projeto, inclusive com a utilização de indicadores de desempenho e com o fomento de interação entre a UCP e as áreas técnicas finalísticas do MTur (peça 4, p. 13, do TC Processo 027.162/2016-8, apenso) .
55.	A partir dos elementos que integram os autos, evidencia-se que na gestão do Sr. Eduardo Madeira como coordenador-geral da UCP foram promovidas readequações de valores e de ações, bem como melhorias no gerenciamento do projeto, em uma tentativa de dirimir a baixa execução do projeto e o consequente pagamento de comissões de crédito. Esses elementos constantes dos autos permitem reconhecer a boa-fé do responsável.
56.	Contudo, em que pesem essas medidas adotadas, o responsável não evitou a continuidade de baixa execução de ações ante o programado no período, gerando novos pagamentos de comissão de crédito ao BID.
57.	Como exemplos, a CGU apontou que, em 31/3/2014, quando o responsável já estava há quase um ano como coordenador-geral da UCP, havia a formalização de apenas quatro contratos com empresas consultoras, quando a previsão era de doze (peça 4, p. 14, do TC Processo 027.162/2016-8, apenso) . O Controle Interno também apontou que, em 7/5/2015, decidiu-se cancelar ações do projeto, conforme mencionado pelo responsável em sua defesa (peça 6, p. 32, do TC Processo 027.162/2016-8, apenso) .
58.	A baixa execução do Projeto nos últimos dois anos de vigência do contrato é demonstrada pela comparação entre os valores programados e executados: US$ 10.332.000,00 programados e US$ 1.481.597,89 executados, em 2014; e, US$ 2.500.072,45 programados e US$ 1.645.312,93 executados, em 2015 (peça 4, p. 7, 5, p. 11, e 6, p. 32 e 41, do TC Processo 027.162/2016-8, apenso) .
59.	Em seu relatório final, a CGU concluiu que (peça 6, p. 50, do TC Processo 027.162/2016-8, apenso) :
Em relação à avaliação da execução do Contrato de Empréstimo (...) verificou-se um atraso na estruturação operacional da UCP por parte do MTur, que somente começou a ser viabilizada no exercício de 2012, cerca de dois anos e meio após a celebração do referido Contrato. Como consequência desse atraso, verificou-se ineficácia e ineficiência em sua gestão.
 (...) 
Quanto à ineficácia da gestão, verificou-se, por exemplo, que, no exercício de 2015, duas atividades previstas no Contrato de Empréstimo foram canceladas por não haver mais tempo hábil para sua execução. Em consequência do cancelamento de diversas atividades previstas no Contrato, a execução financeira do Projeto ficou em 21,4% do previsto.
Ressalta-se que o principal objetivo do Projeto era fortalecer o rol articulador do MTur para um desenho e implementação mais eficiente das políticas públicas. No entanto, verificou-se que atividades que eram a base para garantir o alcance do mencionado objetivo foram canceladas. Dentre as principais atividades canceladas, destacam-se as que previam a revisão do Plano Nacional de Turismo, os estudos e projetos de inclusão social pelo turismo, os estudos estratégicos de planejamento turístico e os estudos de mercados.
Portanto, esses fatos refletiram na baixa efetividade quanto ao cumprimento dos termos do Contrato, em especial no que diz respeito ao seu objeto - Apoio ao Prodetur Nacional, evidenciada pelo cancelamento de atividades inicialmente previstas para o Projeto.
60.	Ao mesmo tempo em que se reconhecem as dificuldades impostas ao responsável pelas ineficiências das gestões anteriores, bem como a sua boa-fé ao adotar medidas que minimizassem o impacto ao erário pelo pagamento de comissões de crédito, não se pode escusar a sua participação e responsabilidade pela baixa efetividade do Projeto verificada ao final de sua vigência, tal qual apontado pela CGU em seu relatório final. Considere-se, ainda, que, de toda a vigência do Contrato 2229/OC-BR (de 17/6/2010 a 31/12/2015) , o Sr. Eduardo Madeira foi o responsável por sua execução por mais da metade do período (29/4/2013 a 31/12/2015) .
61.	Assim, não obstante as medidas tomadas pelo responsável, houve falta de cuidado para evitar que a baixa execução durante a sua gestão resultasse no pagamento de novas comissões de crédito ao BID.
62.	Destaque-se que a jurisprudência do TCU é no sentido de que a comprovação de boa-fé é insuficiente para que seja dispensada a reposição ao erário (Acórdão 487/2008-TCU-Plenário, rel. Benjamin Zymler; 2.869/2009-TCU-1ª Câmara, rel. Augusto Nardes) . No voto do Acórdão 487/2008-TCU-Plenário, o Ministro-Relator Benjamin Zymler assinalou que:
 (...) a ausência da cautela e do zelo profissional requeridos de agentes administrativos, quando estão atuando na defesa dos interesses do erário, contribuiu significativamente para a ocorrência do prejuízo apurado nestes autos, o qual deverá ser ressarcido ainda que seja reconhecida a boa-fé do responsável. Afinal, a preservação do erário jamais poderia ficar a mercê do conhecimento sobre a intenção (animus) do agente causador do dano, de modo que a culpa, por negligência ou imprudência, é suficiente para ensejar a reparação do dano.
63.	O reconhecimento da boa-fé tampouco implica na aprovação das contas de responsável, mas enseja a concessão de prazo adicional para o pagamento do débito atualizado monetariamente, nos termos do art. 12, § 2º, da Lei 8.443/1992, o que, não havendo outras irregularidades, sana o processo (Acórdão 14061/2020-TCU-Primeira Câmara, rel. Walton Alencar Rodrigues) .
64.	Em conclusão, os argumentos de defesa não lograram afastar o débito imputado ao responsável. No tocante à aferição da ocorrência de boa-fé em sua conduta, conforme determina o disposto no art. 202, § 2º, do Regimento Interno do TCU, entende-se que constam dos autos elementos que permitem reconhecê-la, conforme itens 44 a 55 deste exame. Assim, em não havendo outra irregularidade nas presentes contas, propõe-se que sejam rejeitadas as alegações de defesa do Sr. Eduardo Cláudio Madeira, fixando-lhe novo e improrrogável prazo para recolhimento da importância devida, acrescida de atualização monetária, conforme disposto no art. 202, § 3º, do Regimento Interno do TCU.
Da revelia do Sr. Edimar Gomes da Silva e da Sra. Suzana Dieckmann Jeolas e Jeolas
65.	Conforme apontado no item 9 desta instrução, o Sr. Edimar Gomes da Silva e a Sra. Suzana Dieckmann Jeolas e Jeolas não compareceram aos autos, embora regularmente citados (ofícios e avisos de recebimento constantes às peças 11, 12, 15 e 16) .
66.	Nos processos do TCU, a revelia não leva à presunção de que seriam verdadeiras todas as imputações levantadas contra os responsáveis, diferentemente do que ocorre no processo civil, em que a revelia do réu opera a presunção da verdade dos fatos narrados pelo autor. A avaliação da responsabilidade do agente não pode prescindir da prova existente no processo ou para ele carreada.
67.	Dessa forma, conforme o art. 161 do Regimento Interno do TCU, havendo mais de um responsável pelo mesmo fato, a defesa apresentada por um deles aproveitará a todos, mesmo ao revel, no que concerne às circunstâncias objetivas, e não aproveitará no tocante aos fundamentos de natureza exclusivamente pessoal.
68.	No que tange às responsabilidades do Sr. Edimar Gomes da Silva e da Sra. Suzana Dieckmann Jeolas e Jeolas, os quais ocuparam o cargo de coordenador-geral da UCP, respectivamente, nos períodos de 18/12/2009 a 11/10/2011 e 15/12/2011 a 18/4/2013, verificou-se que a baixa execução do Contrato 2229/OC-BR permeou as suas gestões, resultando no pagamento de comissões de crédito ao BID e comprometendo o alcance dos objetivos pretendidos ao final da vigência. Essa baixa execução é atestada pelos diversos fatos apontados pela CGU em seus relatórios anuais, reproduzidos na análise dos argumentos do Sr. Eduardo Madeira (itens 35 a 64 desta instrução) .
69.	Nos anos de 2010 e 2011, quando o Sr. Edimar Gomes da Silva atuou como coordenador-geral da UCP durante quase todo o período, a programação de desembolso era de US$ 16.420.000,00, mas o valor executado ficou em US$ 1.517.004,41 (peça 2, p. 6-7, do TC Processo 027.162/2016-8, apenso) .
70.	Em 2012, quando a Sra. Suzana Dieckmann Jeolas e Jeolas ocupou o cargo de coordenadora-geral da UCP, o valor executado foi de US$ 272.524,93 ante o programado de US$ 6.460.000,00 (peça 3, p. 10, do TC Processo 027.162/2016-8, apenso) .
71.	Diferentemente do apurado quanto ao Sr. Eduardo Madeira, não é possível reconhecer que o Sr. Edimar Gomes da Silva e a Sra. Suzana Dieckmann Jeolas e Jeolas tenham adotado medidas com vistas a alterar a baixa execução do Contrato 2229/OC-BR e, dessa forma, diminuir ou eliminar o pagamento de comissões de crédito ao BID.
72.	Ressalte-se, ainda, que, em 11/1/2012, foi realizada a 1ª Missão de Administração do Projeto, oportunidade em que ajustes poderiam ter sido efetuados para readequar a execução do Projeto e evitar o pagamento de comissões de crédito, mas em que houve apenas o remanejamento de valores da rubrica "imprevistos" para o componente "planejamento estadual e municipal do turismo" (peça 3, p. 7-9, do TC Processo 027.162/2016-8, apenso) .
73.	Em verificação do disposto no art. 161 do Regimento Interno do TCU, não há circunstâncias objetivas nos elementos de defesa apresentados pelo Sr. Eduardo Madeira nestes autos que possam aproveitar ao Sr. Edimar Gomes da Silva e à Sra. Suzana Dieckmann Jeolas e Jeolas.
74.	Ao não apresentarem suas defesas, os responsáveis deixaram de produzir prova da regular aplicação dos recursos sob sua responsabilidade, em afronta às normas que impõem aos gestores públicos a obrigação legal de apresentar os documentos que demonstrem a correta utilização das verbas públicas, em observância ao contido no art. 93 do Decreto-Lei 200/67: "Quem quer que utilize dinheiros públicos terá de justificar seu bom e regular emprego na conformidade das leis, regulamentos e normas emanadas das autoridades administrativas competentes".
75.	Configuradas suas revelias frente à citação efetuada e inexistindo comprovação de que os responsáveis tenham atuado em observância à função de assegurar que as obrigações contratadas fossem cumpridas, prevista na Cláusula 4.02 do Anexo Único do Contrato 2229/OC-BR, e de coordenar a execução do contrato de empréstimo, em observância aos princípios constitucionais da economicidade e da eficiência, considerados os elementos existentes nos autos, não resta alternativa senão dar seguimento ao processo, propondo-se que suas contas sejam julgadas irregulares e que os responsáveis sejam condenados em débito, bem como que lhes seja aplicada a multa prevista no art. 57 da Lei 8.443/1992.
INFORMAÇÕES ADICIONAIS
Possíveis reflexos em outros processos
76.	De acordo com a instrução de mérito da representação convertida na presente TCE, o Sr. Edimar Gomes da Silva está arrolado como responsável nas contas da Secretaria Nacional de Programas de Desenvolvimento do Turismo (SNPDTur) relativas aos exercícios de 2010 e 2011, respectivamente, TCs Processo 028.039/2011-4 e Processo 043.436/2012-9 (peça 5, p. 28) .
77.	O TC Processo 028.039/2011-4 (prestação de contas da SNPDTur exercício de 2010) encontra-se sobrestado, conforme despacho do Ministro-Relator Augusto Nardes à peça 13 daqueles autos. Assim, ante o exame da presente instrução, propõe-se, nos termos do art. 8º da Resolução-TCU 315/2020, fazer constar, na ata da sessão em que estas contas forem julgadas, comunicação do relator ao colegiado no sentido de que seja juntada cópia da deliberação que vier a ser adotada ao TC Processo 028.039/2011-4.
78.	Quanto ao TC Processo 043.436/2012-9 (prestação de contas da SNPDTur exercício de 2011) , o Acórdão 4243/2015-TCU-Primeira Câmara, rel. Walton Alencar Rodrigues, sobrestou o julgamento das contas de uma responsável e julgou regulares, com quitação plena, as contas dos demais gestores, inclusive as do Sr. Edimar Gomes da Silva. Como naqueles autos não houve exame da atuação do Sr. Edimar Gomes da Silva na gestão do Contrato 2229/OC-BR, não há impeditivos para que sua condenação e apenação nas presentes contas.
79.	Por fim, cabe destacar que a jurisprudência do Tribunal é firme no sentido de que, nos termos do art. 37, § 5º, da Constituição Federal/1988, é imprescritível a pretensão do Estado de promover ações de ressarcimento contra quem deu causa a prejuízo ao erário, motivo pelo qual a decisão definitiva em processo de prestação de contas ordinária não constitui impeditivo à imposição de débito em outros processos nos quais constem como responsáveis os mesmos gestores, mesmo na vigência da anterior redação do art. 206 do Regimento Interno do TCU (Acórdão 1085/2015-TCU-Plenário, rel. Benjamin Zymler; 1.135/2017-TCU-1ª Câmara, rel. Weder de Oliveira; e, 2.381/2020-TCU-1ª Câmara, rel. Augusto Sherman) .
Análise da pretensão punitiva da Administração
80.	A análise precedente tratou da citação de responsáveis, autorizada por meio do Acórdão 6780/2020-TCU-Primeira Câmara, rel. Vital do Rêgo, em razão da baixa execução física e financeira do Contrato de Empréstimo 2229/OC-BR, ocasionando dano ao erário pelo pagamento de comissão de crédito ao banco.
81.	No que tange ao débito, a posição consolidada no TCU e no STF é no sentido da imprescritibilidade das ações de ressarcimento (Acórdão 2709/2008-TCU-Plenário, Ministro-Relator Benjamin Zymler, que uniformizou a jurisprudência, em consonância com o entendimento do STF no julgamento do Mandado de Segurança 26.210-9/DF, de 4/9/2008) . A questão é ainda pacificada por meio da Súmula TCU 282, de 2012, segundo a qual "as ações de ressarcimento ao erário contra os agentes causadores de dano são imprescritíveis".
82.	Ademais, segundo o Acórdão 3457/2017-TCU-Segunda Câmara, Ministro-Relator Marcos Bemquerer, o mero transcurso do tempo não acarreta, em toda e qualquer situação, prejuízo à ampla defesa ou à constituição do contraditório, devendo a configuração de tal prejuízo ser analisada em cada caso concreto, sob pena de violar-se a regra da imprescritibilidade das ações de cobrança de dano ao erário.
83.	No presente caso, as datas de origem dos débitos apontados vão de 15/12/2010 a 15/6/2015, correspondentes ao momento em que foram emitidas as ordens bancárias de pagamentos de comissão de crédito ao BID (item 16 desta instrução) . Também cabe considerar que todas as informações relativas à execução do Prodetur Nacional estão sistematizadas e organizadas em processo administrativo do MTur devidamente arquivado.
84.	Assim, tendo-se em conta que não houve o transcurso de prazo superior a dez anos desde o primeiro débito apontado e que as informações estão disponíveis, não se vislumbrou prejuízo ao exercício do contraditório e da ampla defesa pelos responsáveis.
85.	Quanto à ocorrência da prescrição da pretensão punitiva, ou seja, da punibilidade do gestor faltoso, na dimensão sancionatória, que significa a aplicação da multa prevista no art. 57 da Lei 8.443/1992 e demais sanções previstas no mesmo normativo, o Tribunal aprovou incidente de uniformização de jurisprudência por meio do Acórdão 1441/2016-TCU-Plenário, Ministro-Redator Walton Alencar Rodrigues. Foi firmado o entendimento de que a matéria se subordina ao prazo prescricional de dez anos indicado no art. 205 do Código Civil, contado a partir da data de ocorrência da irregularidade a ser sancionada.
86.	Ainda segundo o citado acórdão, o ato que ordenar a citação, a audiência ou oitiva da parte interrompe a prescrição, nos termos do art. 202, inciso I, do Código Civil; e que a prescrição interrompida recomeça a correr da data em que for ordenada a citação, a audiência ou oitiva da parte, nos termos do art. 202, parágrafo único, parte inicial, do Código Civil.
87.		No que se refere às citações promovidas nestes autos, conforme o item 16 desta instrução, a ocorrência de débito mais antiga data de 22/12/2010, e as demais de 20/6/2011, 12/12/2011, 15/6/2012, 13/12/2012, 13/6/2013, 12/12/2013, 11/6/2014, 10/12/2014 e 16/6/2015.
88.	O Acórdão 6780/2020-TCU-Primeira Câmara, rel. Vital do Rêgo, o qual ordenou a citação dos responsáveis, foi prolatado em sessão de 23/6/2020 (peça 2) .
89.	Portanto, tendo ocorrida a interrupção da prescrição em 23/6/2020, anteriormente ao decurso do prazo de 10 anos para todas as datas de ocorrência dos débitos apontados nestas contas, não se verifica impedimento para a aplicação da multa prevista no art. 57 da Lei 8.443/1992.
CONCLUSÃO
90.	A presente TCE foi instaurada por determinação do Acórdão 6780/2020-TCU-Primeira Câmara, rel. Vital do Rêgo, proferido no âmbito do TC Processo 027.162/2016-8, em razão de irregularidades praticadas na execução do Contrato de Empréstimo 2229/OC-BR, firmado entre o BID e a República Federativa do Brasil, por intermédio do MTur.
91.	O Sr. Edimar Gomes da Silva e a Sra. Suzana Dieckmann Jeolas e Jeolas, embora regularmente citados, não compareceram aos autos. Diante da revelia e inexistindo nos autos elementos que permitam concluir pela ocorrência de boa-fé ou de outros excludentes de culpabilidade em suas condutas, propõe-se que suas contas sejam julgadas irregulares e que os responsáveis sejam condenados em débito, bem como lhes seja aplicada a multa prevista no art. 57 da Lei 8.443/1992 (itens 65 a 75 desta instrução) .
92.	O Sr. Eduardo Cláudio Madeira, embora não tenha atendido à citação efetuada, apresentou argumentos como recurso ao Acórdão 6780/2020-TCU-Primeira Câmara, proferido no TC Processo 027.162/2016-8, os quais foram recepcionados, em essência, como alegações de defesa nestas contas, em conformidade ao Acórdão 8700/2020-TCU-Primeira Câmara, rel. Vital do Rêgo (itens 5 a 8 desta instrução) .
93.	As alegações de defesa apresentadas pelo Sr. Eduardo Cláudio Madeira não lograram afastar o débito imputado ao responsável. No tocante à aferição da ocorrência de boa-fé em sua conduta, entende-se que constam dos autos elementos que permitem reconhecê-la. Assim, não havendo outra irregularidade nas presentes contas, propõe-se que sejam rejeitadas as alegações de defesa do Sr. Eduardo Cláudio Madeira, que suas contas sejam julgadas irregulares e que o responsável seja condenado em débito (itens 18 a 64 desta instrução) .
94.	Por fim, tendo-se em conta que o Sr. Edimar Gomes da Silva consta como responsável no processo de contas da SNPDTur, relativa ao exercício de 2010 (TC Processo 028.039/2011-4) , as quais se encontram sobrestadas, propõe-se fazer constar, na ata da sessão em que estas contas forem julgadas, comunicação do relator ao colegiado no sentido de que seja juntada cópia da deliberação que vier a ser adotada àquele TC (itens 76 e 77 desta instrução) .
PROPOSTA DE ENCAMINHAMENTO
95.	Diante do exposto, submetem-se os autos à consideração superior, propondo:
I - com fundamento no art. 12, § 3º, da Lei 8.443/1992 c/c o art. 202, § 8º, do Regimento Interno do TCU, considerar revéis, para todos os efeitos, o Sr. Edimar Gomes da Silva (CPF XXX.463.088-XX) e a Sra. Suzana Dieckmann Jeolas e Jeolas (CPF XXX.196.657-XX) ;
II - com fundamento nos arts. 1º, inciso I, 16, inciso III, alínea 'c', da Lei 8.443/1992 c/c os arts. 19 e 23, inciso III, da mesma Lei, e com os arts. 1º, inciso I, 209, inciso III, 210 e 214, inciso III, do Regimento Interno do TCU, julgar irregulares as contas do Sr. Edimar Gomes da Silva (CPF XXX.463.088-XX) e da Sra. Suzana Dieckmann Jeolas e Jeolas (CPF XXX.196.657-XX) , e condená-los ao pagamento das quantias a seguir especificadas, com a fixação do prazo de quinze dias, a contar das notificações, para comprovarem, perante o Tribunal (art. 214, inciso III, alínea 'a', do Regimento Interno) , o recolhimento das dívidas aos cofres do Tesouro Nacional, atualizadas monetariamente e acrescidas dos juros de mora, calculados a partir das datas a seguir discriminadas, até a data dos recolhimentos, de acordo com o previsto na legislação em vigor, abatendo-se, na oportunidade, os valores já ressarcidos:
II.1 - Sr. Edimar Gomes da Silva (CPF XXX.463.088-XX) , Coordenador-Geral da Unidade de Coordenação do Projeto, no período de 18/12/2009 a 11/10/2011, pela baixa execução física e financeira do Contrato de Empréstimo BID 2229/OC-BR (Prodetur Nacional) no período de sua gestão, ocasionando dano ao erário decorrente do pagamento de comissão de crédito ao BID, nos valores originais dispostos na tabela a seguir, em descumprimento à função de assegurar que as obrigações contratadas fossem cumpridas, prevista na Cláusula 4.02 do Anexo Único do contrato de empréstimo, e de coordenar, acompanhar e fiscalizar a execução do contrato de empréstimo, prevista na Portaria MTur/GM 175, de 18/12/2009, e aos princípios constitucionais da eficiência e da economicidade:
	Data da ocorrência*
	Valor Original

	22/12/2010
	R$ 21.189,51

	20/6/2011
	R$ 29.786,65

	12/12/2011
	R$ 33.937,05

* datas das OBs 2010OB804250, 2011OB800908 e 2011OB802264.
Valor atualizado do débito com juros em 2/2/2021: R$ 158.154,99.
II.2 - Sra. Suzana Dieckmann Jeolas e Jeolas (CPF XXX.196.657-XX) , Coordenadora-Geral da Unidade de Coordenação do Projeto, no período de 15/12/2011 a 18/4/2013, pela baixa execução física e financeira do Contrato de Empréstimo BID 2229/OC-BR (Prodetur Nacional) no período de sua gestão, ocasionando dano ao erário decorrente do pagamento de comissão de crédito ao BID, nos valores originais dispostos na tabela a seguir, em descumprimento à função de assegurar que as obrigações contratadas fossem cumpridas, prevista na Cláusula 4.02 do Anexo Único do contrato de empréstimo, e de coordenar a execução do contrato de empréstimo, prevista na Portaria MTur/GM 267, de 15/12/2011, e aos princípios constitucionais da eficiência e da economicidade:
	Data da ocorrência*
	Valor Original

	15/6/2012
	R$ 38.975,41

	13/12/2012
	R$ 38.481,40

	13/6/2013
	R$ 39.234,67

* datas das OBs 2012OB801035, 2012OB802531 e 2013OB801167.
Valor atualizado do débito com juros em 2/2/2021: R$ 197.818,37.
III - rejeitar as alegações de defesa apresentadas pelo Sr. Eduardo Cláudio Madeira (CPF XXX.913.078-XX) ;
IV - fixar novo e improrrogável prazo de quinze dias, a contar da notificação, com fundamento no art. 12, §§ 1º e 2º, da Lei 8.443/1992 e art. 202, §§ 2º e 3º, do Regimento Interno do TCU, para que o Sr. Eduardo Cláudio Madeira (CPF XXX.913.078-XX)  efetue e comprove, perante este Tribunal, o recolhimento da quantia a seguir especificada aos cofres do Tesouro Nacional, atualizada monetariamente a partir das datas indicadas até a data do efetivo recolhimento, na forma prevista na legislação em vigor:
IV.1 - Sr. Eduardo Cláudio Madeira (CPF XXX.913.078-XX) , Coordenador-Geral da Unidade de Coordenação do Projeto, no período de 29/4/2013 a 31/12/2015, pela baixa execução física e financeira do Contrato de Empréstimo BID 2229/OC-BR (Prodetur Nacional) no período de sua gestão, ocasionando dano ao erário decorrente do pagamento de comissão de crédito ao BID, nos valores originais dispostos na tabela a seguir, em descumprimento à função de assegurar que as obrigações contratadas fossem cumpridas, prevista na Cláusula 4.02 do Anexo Único do contrato de empréstimo, e de coordenar a execução do contrato de empréstimo, prevista na Portaria MTur/GM 87, de 29/4/2013, e aos princípios constitucionais da eficiência e da economicidade:
	Data da ocorrência*
	Valor Original

	12/12/2013
	R$ 42.763,15

	11/6/2014
	R$ 27.137,77

	10/12/2014
	R$ 23.961,37

	16/6/2015
	R$ 24.325,07

* datas das OBs 2013OB802714, 2014OB801286, 2014OB802651 e 2015OB800983.
Valor atualizado do débito em 2/2/2021: R$ 165.888,36.
V - informar ao Sr. Eduardo Cláudio Madeira (CPF XXX.913.078-XX)  que a liquidação tempestiva do débito atualizado monetariamente saneará o processo e permitirá que as contas sejam julgadas regulares com ressalva, dando-lhe quitação, nos termos do art. 202, § 4º, do Regimento Interno do TCU, ao passo que a ausência dessa liquidação tempestiva levará ao julgamento pela irregularidade das contas, com imputação de débito a ser atualizado monetariamente e acrescido de juros moratórios nos temos do art. 19 da Lei 8.443/1992, bem como à aplicação da multa prevista no art. 57 da mesma Lei 8.443/1992;
VI - aplicar ao Sr. Edimar Gomes da Silva (CPF XXX.463.088-XX) e à Sra. Suzana Dieckmann Jeolas e Jeolas (CPF XXX.196.657-XX) , a multa prevista no art. 57 da Lei 8.443/1992 c/c o art. 267 do Regimento Interno do TCU, com a fixação do prazo de quinze dias, a contar das notificações, para comprovarem, perante o Tribunal (art. 214, inciso III, alínea 'a', do Regimento Interno) , o recolhimento das dívidas aos cofres do Tesouro Nacional, atualizadas monetariamente desde a data do acórdão até a dos efetivos recolhimentos, se forem pagas após o vencimento, na forma da legislação em vigor;
VII - autorizar, desde logo, nos termos do art. 28, inciso II, da Lei 8.443/1992, a cobrança judicial das dívidas, caso não atendidas as notificações;
VIII - encaminhar cópia da deliberação ao Procurador-Chefe da Procuradoria da República no Distrito Federal, nos termos do art. 16, § 3º, da Lei 8.443/1992 c/c o art. 209, § 7º, do Regimento Interno do TCU, para adoção das medidas cabíveis, e comunicar-lhe que o relatório e o voto que a fundamentarem podem ser acessados por meio do endereço eletrônico www.tcu.gov.br/acordaos e que, caso haja interesse, o Tribunal pode enviar-lhe cópia desses documentos sem qualquer custo;
IX - fazer constar, na ata da sessão em que estes autos forem apreciados, comunicação do relator ao colegiado, nos termos do art. 8º da Resolução TCU 315/2020, no sentido de juntar cópia do acórdão que vier a ser proferido nestes autos ao TC Processo 028.039/2011-4; e,
X - encaminhar cópia do acórdão que vier a ser proferido ao Ministério do Turismo e aos responsáveis, e comunicar-lhes que o relatório e o voto que o fundamentarem podem ser acessados por meio do endereço eletrônico www.tcu.gov.br/acordaos e que, caso haja interesse, o Tribunal pode enviar-lhe cópia desses documentos sem qualquer custo.
O Ministério Público junto ao Tribunal de Contas de União (MPTCU) , representado pela Procuradora-Geral Cristina Machado da Costa e Silva, divergiu da proposta sugerida pela unidade instrutiva, nos termos do parecer acostado à peça 28, verbis:
Cuidam os autos de Tomada de Contas Especial (TCE) instaurada por determinação do Acórdão n.º 6.780/2020-TCU-1.ª Câmara (peça 2) , de relatoria do Ministro Vital do Rêgo, proferido no TC Processo 027.162/2016-8 (apenso) , em desfavor do Senhor Edimar Gomes da Silva, do Senhor Eduardo Cláudio Madeira e Senhora Suzana Dieckmann Jeolas e Jeolas, em razão de irregularidades praticadas na execução do Contrato de Empréstimo 2229/OC-BR, firmado entre a República Federativa do Brasil, por intermédio do Ministério do Turismo (MTur) , e o Banco Interamericano de Desenvolvimento (BID) .
2.	De acordo com instrução constante do TC Processo 027.162/2016-8 (peça 5) , a irregularidade está consubstanciada na ausência de planejamento, execução e acompanhamento dos recursos recebidos por meio do Contrato de Empréstimo 2229/OC-BR, oriundos do BID, sem justificativas plausíveis, resultando no pagamento de comissões de crédito àquela instituição.
3.	Por meio do item 'b' do Acórdão n.º 6.780/2020-TCU-1.ª Câmara (peça 2) , de relatoria do Ministro Vital do Rêgo, foi autorizada a conversão do TC Processo 027.162/2016-8 em TCE, que ora se materializa, e autorizada a realização de citação dos três gestores do MTur que ocuparam o cargo de Coordenador-Geral da Unidade de Coordenação do Projeto (UCP) , estrutura criada no âmbito do MTur para o gerenciamento da execução dos recursos e projetos previstos no Contrato 2229/OC-BR.
4.	O Senhor Edimar Gomes da Silva e a Senhora Suzana Dieckmann Jeolas e Jeolas foram devidamente notificados das citações, conforme ofícios e avisos de recebimento juntados aos autos (peças 11, 12, 15 e 16) .
5.	Frustrada a tentativa de notificação do Senhor Eduardo Cláudio Madeira por meio de ofício (peças 13 e 14) , o responsável foi regularmente citado por meio de publicação de edital no Diário Oficial da União (peças 18 e 19) . 
6.	Mesmo diante da regular citação, os responsáveis não apresentaram alegações de defesa. Frise-se, contudo, que, no âmbito do TC Processo 027.162/2016-8, quando da notificação dos responsáveis a respeito da prolação do Acórdão n.º 6.780/2020-TCU-1.ª Câmara, o Senhor Eduardo Cláudio Madeira apresentou esclarecimentos a título de "interposição de recurso" frente ao citado decisum (peças 119 a 125 do TC Processo 027.162/2016-8, apenso) .
7.	Quanto à peça apresentada pelo Senhor Eduardo Cláudio Madeira, o Acórdão n.º 8.700/2020-TCU-1.ª Câmara (peça 24) , de relatoria do Ministro Vital do Rêgo, considerou o documento como mera petição, haja vista o não cabimento de recurso contra decisão que converte processo em TCE e determina a realização de citação e audiência (item 'a') , e recebeu a peça como elementos complementares de defesa, nos termos do parágrafo único do art. 279 do Regimento Interno do TCU (item 'b') .
8.	Assim, em que pese o não comparecimento do Senhor Eduardo Cláudio Madeira em função de sua citação, os esclarecimentos apresentados pelo responsável após o recebimento do Acórdão n.º 6.780/2020-TCU-1.ª Câmara foram juntados pela Unidade Técnica à peça 21 e analisados, em essência, como alegações de defesa. 
9.	Quanto ao Senhor Edimar Gomes da Silva e à Senhora Suzana Dieckmann Jeolas e Jeolas, ante a não apresentação de alegações de defesa, operam-se os efeitos da revelia com relação aos responsáveis, dando-se prosseguimento ao processo, nos termos do art. 12, § 3.º, da Lei n.º 8.443, de 16/7/1992.
10.	O Contrato de Empréstimo 2229/OC-BR foi celebrado em 17/6/2010 entre o BID e a República Federativa do Brasil, com execução sob a responsabilidade do MTur, para o financiamento parcial do Prodetur Nacional, programa de governo que teve por objetivo fortalecer o papel articulador do ministério para o desenho e implementação mais eficiente de políticas públicas de turismo (peça 17, p. 4-46 do TC Processo 027.162/2016-8, apenso) . O contrato teve vigência de quatro anos e valor inicial fixado em US$ 25.000.000,00, sendo US$ 15.000.000,00 correspondentes ao financiamento efetuado pelo BID e US$ 10.000.000,00 relativos à contrapartida local.
11.	De acordo com a instrução de mérito do TC Processo 027.162/2016-8 - apenso (peça 5) , não obstante tenham ocorrido duas alterações contratuais para a redução do valor do empréstimo contratado, levando este de US$ 25.000.000,00 para US$ 6.200.000,00 milhões, o valor acumulado de execução do projeto foi de US$ 5.292.000,00 (peça 5, p. 8) . Quando comparada ao valor total contratado inicialmente (US$ 25 milhões) , a execução representou apenas 21% do almejado.
12. 	Em seu relatório final, a CGU foi categórica ao afirmar que a baixa execução física e financeira do contrato decorreu da má gestão do contrato pelo MTur e teve por consequência o não atingimento do objetivo traçado (peça 6, p. 50, do TC Processo 027.162/2016-8, apenso) .
13.	De acordo com a Unidade Técnica, o dano ao erário decorre do pagamento de Comissões de Crédito ao BID, por força do disposto nas cláusulas 2.05 e 3.02 do Contrato, que são claras no sentido de que o encargo somente seria devido no caso de existência de saldo não desembolsado, ou seja, de baixa execução dos recursos repassados pelo BID (peça 17, p. 10 e 27, do TC Processo 027.162/2016-8, apenso) .
14.	Após exame pormenorizado, a Unidade Técnica concluiu (peça 25) :
"91. O Sr. Edimar Gomes da Silva e a Sra. Suzana Dieckmann Jeolas e Jeolas, embora regularmente citados, não compareceram aos autos. Diante da revelia e inexistindo nos autos elementos que permitam concluir pela ocorrência de boa-fé ou de outros excludentes de culpabilidade em suas condutas, propõe-se que suas contas sejam julgadas irregulares e que os responsáveis sejam condenados em débito, bem como lhes seja aplicada a multa prevista no art. 57 da Lei 8.443/1992 (itens 65 a 75 desta instrução) .
93. As alegações de defesa apresentadas pelo Sr. Eduardo Cláudio Madeira não lograram afastar o débito imputado ao responsável. No tocante à aferição da ocorrência de boa-fé em sua conduta, entende-se que constam dos autos elementos que permitem reconhecê-la. Assim, não havendo outra irregularidade nas presentes contas, propõe-se que sejam rejeitadas as alegações de defesa do Sr. Eduardo Cláudio Madeira, que suas contas sejam julgadas irregulares e que o responsável seja condenado em débito (itens 18 a 64 desta instrução) ."
15.	Feitas as considerações iniciais, passamos à análise do feito.
16.	De início, cumpre esclarecer que o TCU já enfrentou em outras ocasiões a questão do pagamento, por unidades jurisdicionadas, de valores referentes a "comissão de compromisso" ou "comissão de crédito", exigidas pelos órgãos de fomento internacional (respectivamente BIRD e BID) , em casos de empréstimos cujo desembolso sofre atrasos por conta do mutuário. Esse tipo de ocorrência foi analisada no Relatório sobre as Contas do Governo da República referentes ao exercício de 2000, no Acórdão 1573/2005-TCU-Plenário e no Acórdão 1179/2006-TCU-Plenário, entre outros. Em nenhuma dessas ocasiões foi imposta aos responsáveis a devolução dos valores pagos a esse título.
17.	Para melhor compreensão, colacionamos excerto do voto proferido pelo Ministro Marcos Vinicius Vilaça, que resultou no Acórdão 1573/2005-TCU-Plenário:
9.Pode-se dizer que o pagamento excessivo de comissão de compromisso é resultado, em grande medida, da ineficiência do Estado, que não consegue, por razões variadas, dar cumprimento ao cronograma de execução do projeto estabelecido inicialmente. Por outro lado, são questões complexas, de natureza estrutural, que permeiam toda a Administração Pública, com componentes de ordem macroeconômica. Assim, ante a conclusão da Unidade Técnica de que a maioria dos fatores a influenciar negativamente a eficiência na execução dos projetos governamentais, em particular aqueles financiados com recursos externos, tem origem macroeconômica e/ou são insuscetíveis de interferência do gestor, afigura-se inviável a identificação dos responsáveis com vistas à apenação.
18.	No presente caso, em que pese a afirmação da CGU de que "a baixa execução física e financeira do contrato decorreu da má gestão do contrato pelo MTur e teve por consequência o não atingimento do objetivo traçado" (peça 6, p. 50, do TC Processo 027.162/2016-8, apenso) , verifica-se que a situação em tela evidencia problemas de ordem estrutural que parecem fugir ao controle do gestor responsável pela execução do projeto, conforme elementos aduzidos nas alegações de defesa do Senhor Eduardo Cláudio Madeira, reproduzidos na instrução da unidade técnica (peça 25, p. 4) :
23.	Sobre os atrasos ocorridos na execução da Matriz de Investimentos e no desembolso de recursos do financiamento do contrato, o responsável citou como causas as seguintes situações que, segundo ele, teriam sido alheias aos gestores da UCP (peça 21, p. 3-5) :
a)	contingenciamento habituais no orçamento fiscal do órgão executor;
b)	demora na elaboração de Termos de Referência pelas áreas finalísticas do órgão executor, a qual poderia chegar até a noventa dias, com a ressalva de que como mais de 50% do orçamento não estava claramente definido na Matriz de Investimentos do Contrato 2229/OC-BR, não seria possível saber previamente o que e como um determinado serviço seria contratado;
c)	fluxo operacional burocrático dentro do órgão executor, afetando diretamente a tramitação de um processo de licitação em suas diversas fases, especialmente em 2011, quando ocorreu a "Operação Voucher", causando grande impacto no corpo técnico do MTur, levando à suspensão da realização de contratações e licitações;
d)	demanda por conhecimento especializado do corpo técnico do órgão executor quanto aos procedimentos operacionais do BID para processos de seleção e contratação, levando a uma morosidade natural, por precaução, nesses trâmites;
e)	demora de até noventa dias para o cumprimento dos fluxos operacionais de saque, internalização e desembolsos dos recursos do financiamento, por parte do Tesouro Nacional, com respectiva transferência à Unidade Gestora do órgão executor;
f)	a execução do contrato era afetada em ano eleitoral; e,
g)	mudanças de gestão no órgão executor e em sua estrutura organizacional, sendo que, durante a vigência do Contrato BID 2229/OC-BR, foram seis Ministros e quatro Secretários-Executivos.
24. Salientou que todas essas situações ocorreram no MTur e que não foram causadas pelo gestor da UCP, não podendo este cumprir o previsto na Matriz de Investimentos e na Programação de Desembolsos pactuados antes da assinatura do contrato (peça 21, p. 5) . 
25. Ainda a respeito de possíveis fatores alheios à UCP que possam ter influenciado o alcance dos objetivos pretendidos, no documento intitulado "Ajuda Memória 2ª Missão de Administração", elaborado em 10/7/2013, trazido pelo responsável em sua defesa, é mencionado o seguinte (peça 21, p. 26-27) : 
 (...) Ressaltamos que apesar da assinatura do Contrato de Empréstimo ter ocorrido em junho/2010 a sua efetividade ocorreu apenas em dezembro/2010. O fato de ser ano eleitoral para o Executivo Federal atrasou o início da contratação dos especialistas para comporem a equipe da UCP, ocorrendo apenas a partir de dezembro de 2010, não sendo possível, execuções financeiras e desembolsos até este período. 
As dificuldades operacionais enfrentadas pelo MTur no segundo semestre de 2011. Os impactos causados pela operação Voucher minimizaram profundamente a capacidade operacional do MTur, quer seja pela perda de inúmeros profissionais, quer seja pelo ambiente de insegurança gerado que dificultou a nomeação de novos profissionais. 
De agosto a novembro de 2011, o Projeto ficou sem Coordenador-Geral e uma nova Gestão assumiu a execução do Contrato de Empréstimo a partir de dezembro/2011. 
 (...) Ainda em meados de 2012 houve a saída da Secretária Nacional de Políticas de Turismo e sua substituição por um mandato tampão até a assunção do Novo Secretário em fins de 2012. Cabe ressaltar que (...) a execução das ações da Matriz de Investimentos é de responsabilidade da Secretaria Nacional de Políticas de Turismo-SNPTur.
19.	Resta patente que o atraso na execução do Contrato de Empréstimo 2229/OC-BR, firmado entre a República Federativa do Brasil, por intermédio do Ministério do Turismo (MTur) , e o Banco Interamericano de Desenvolvimento (BID) , se deu por causas que fogem ao controle dos responsáveis o que afasta a reponsabilidade subjetiva.
Conclusão
20.	Assim, conquanto se reconheça que o pagamento das referidas comissões de crédito decorreu da ineficiência da Administração, entendemos não ser possível individualizar a conduta dos responsáveis no presente caso de forma a estabelecer um nexo de causalidade evidente, porquanto não se pode creditar subjetivamente aos responsáveis arrolados a incidência da comissão de crédito às situações dos autos, senão a causas estruturais que escapam do domínio do gestor do nível intermediário. Desta forma, impõe-se afastar o débito então fixado.
21.	Não obstante, entendemos que as falhas detectadas são suficientes para ensejar a ressalva nas contas, uma vez que os recursos não foram geridos em estrita observância ao princípio da eficiência, consoante demonstrado na instrução.
22.	Feitas essas considerações, esta representante do Ministério Público pede vênia para discordar da conclusão e da proposta da Unidade Técnica (peças 25-27) e propõe acatar parcialmente as alegações de defesa apresentadas pelo Senhor Eduardo Cláudio Madeira, aproveitando-se os argumentos trazidos aos demais responsáveis considerados revéis no processo, de sorte que as contas dos responsáveis identificados nestes autos sejam julgadas regulares com ressalva, dando-lhes quitação, na forma dos arts. 16, inciso II, e 18 da Lei n.º 8.443/92.
É o relatório.

não há.

Procuradora-Geral Cristina Machado da Costa e Silva.

TOMADA DE CONTAS ESPECIAL. Contrato de Empréstimo firmado entre o Banco Interamericano de Desenvolvimento e O ministério do turismo. fortalecIMENTO DO papel articulador do MINISTÉRIO DO TURISMO para o desenho e a implementação de políticas públicas de turismo. CITAÇÃO. ALEGAÇÕES DE DEFESA DE UM DOS RESPONSÁVEIS AFASTAM A IRREGULARIDADE APONTADA. REVELIA DE OUTROS DOIS RESPONSÁVEIS. APLICAÇÃO DO ART. 161 DO RITCU. CONTAS REGULARES COM RESSALVA. QUITAÇÃO. CIÊNCIA.

TOMADA DE CONTAS ESPECIAL (TCE)

Secretaria de Controle Externo do Desenvolvimento Econômico (SecexDesenvolvimento).

Cuidam os autos de tomada de contas especial instaurada por determinação do Acórdão 6780/2020-TCU-Primeira Câmara, proferido no TC Processo 027.162/2016-8 (apenso) , em desfavor de Edimar Gomes da Silva, Eduardo Cláudio Madeira e Suzana Dieckmann Jeolas e Jeolas, que ocuparam o cargo de Coordenador-Geral da Unidade de Coordenação do Projeto (UCP) , em razão de possíveis irregularidades praticadas na execução do Contrato de Empréstimo 2.229/OC-BR, firmado entre a República Federativa do Brasil, por intermédio do Ministério do Turismo (MTur) , e o Banco Interamericano de Desenvolvimento (BID) .
A UCP é a estrutura criada no âmbito do MTur para o gerenciamento da execução dos recursos e projetos no âmbito do Contrato 2.229/OC-BR, cujo objeto se destina ao apoio ao Programa de Desenvolvimento do Turismo Nacional (Prodetur) ,
O Prodetur é um programa do governo brasileiro preparado com o objetivo de fortalecer o papel articulador do MTur para que atue de forma mais eficiente no desenho e na implantação de políticas públicas de turismo, bem como estimular os estados e municípios a desenvolverem seus próprios programas por meio de apoio técnico e do fornecimento de dados e informações turísticas (peça 4, p. 100, TC Processo 030.889/2015-4) .
Para implementação do Prodetur, o MTur firmou com o BID o Contrato de Empréstimo 2.229-OC/BR, em 17/10/2010, com previsão de desembolso no prazo de quatro anos a contar da assinatura, prevendo, originalmente, investimentos no valor total de US$ 25 milhões, dos quais US$ 15 milhões seriam provenientes de empréstimo do BID e US$ 10 milhões de contrapartida a cargo do MTur (peça 4, p. 100 do TC 030.889/2015- 4, e peça 21, p. 171 e 176 do TC Processo 024.452/2013-0) .
A irregularidade apontada se refere à ausência de planejamento, execução e acompanhamento dos recursos recebidos por meio do Contrato de Empréstimo 2.229/OC-BR, oriundos do BID, sem justificativas plausíveis, resultando no pagamento de comissões de crédito àquela instituição no montante de R$ 319.792,05 (peça 5 do TC Processo 027.162/2016-8) .
Por meio do item 'b' do Acórdão 6780/2020-TCU-Primeira Câmara (peça 2) , de minha relatoria, foi feita a conversão do TC Processo 027.162/2016-8 na presente TCE e autorizada a realização de citação dos três gestores do MTur que ocuparam o cargo de Coordenador-Geral da UCP, pelos débitos discriminados na tabela a seguir.
	Ordem Bancária
	Data da ocorrência
	Valor Original (R$) 
	Débito histórico total por responsável (R$) 
	Responsável

	2010OB804250
	22/12/2010
	21.189,51
	84.913,21
	Edimar Gomes da Silva

	2011OB800908
	20/06/2011
	29.786,65
		
	2011OB802264
	12/12/2011
	33.937,05
		
	2012OB801035
	15/06/2012
	38.975,41
	116.691,48
	Suzana Dieckmann Jeolas e Jeolas

	2012OB802531
	13/12/2012
	38.481,40
		
	2013OB801167
	13/06/2013
	39.234,67
		
	2013OB802714
	12/12/2013
	42.763,15
	118.187,36
	Eduardo Cláudio Madeira

	2014OB801286
	11/06/2014
	27.137,77
		
	2014OB802651
	10/12/2014
	23.961,37
		
	2015OB800983
	16/06/2015
	24.325,07
		
	Débito histórico total (R$) 
	319.792,05
	
O Sr. Edimar Gomes da Silva e a Sra. Suzana Dieckmann Jeolas e Jeolas foram devidamente citados mediante ofícios (peças 11, 12, 15 e 16) , enquanto o Sr. Eduardo Cláudio Madeira foi regularmente citado por meio de edital publicado no Diário Oficial da União (peças (peças 13, 14, 18 e 19) . Os responsáveis, contudo, não apresentaram alegações de defesa.
Registro, entretanto, que o Sr. Eduardo Cláudio Madeira apresentou esclarecimentos a título de "interposição de recurso" frente ao Acórdão 6780/2020-TCU-Primeira Câmara (peças 119 a 125 do TC Processo 027.162/2016-8) . A documentação relativa a tais esclarecimentos foi considerada como mera petição, haja vista o não cabimento de recurso contra decisão que converte processo em TCE e determina a realização de citação e audiência, tendo sida recebida, nos termos do parágrafo único do art. 279 do Regimento Interno do TCU, como elementos complementares de defesa, consoante o Acórdão 8700/2020-TCU-Primeira Câmara (peça 24) .
Assim, a Secretaria de Controle Externo do Desenvolvimento Econômica (SecexDesenvolvimento) procedeu à análise dos esclarecimentos apresentados pelo Sr. Eduardo Cláudio Madeira após o recebimento do Acórdão 6780/2020-TCU-Primeira Câmara como alegações de defesa (peça 21) , tendo em vista o seu não atendimento à citação.
A unidade técnica, após a análise das alegações de defesa do Sr. Eduardo Cláudio Madeira, propôs, em pareceres uníssonos (peças 25 a 270) , em síntese: 
i) considerar revéis, para todos os efeitos, o Sr. Edimar Gomes da Silva e a Sra. Suzana Dieckmann Jeolas e Jeolas;
ii) julgar irregulares as contas do Sr. Edimar Gomes da Silva, Coordenador-Geral da Unidade de Coordenação do Projeto, no período de 18/12/2009 a 11/10/2011, e condená-lo ao pagamento do débito em valor histórico de R$ 84.913,21, referente ao pagamento de comissão de crédito ao BID, em razão da baixa execução física e financeira do Contrato de Empréstimo BID 2229/OC-BR (Prodetur Nacional) no período de sua gestão;
iii) julgar irregulares as contas da Sra. Suzana Dieckmann Jeolas e Jeolas, Coordenadora-Geral da Unidade de Coordenação do Projeto, no período de 15/12/2011 a 18/4/2013, e condená-la ao pagamento do débito em valor histórico de R$ 116.691,48, referente ao pagamento de comissão de crédito ao BID, em razão da baixa execução física e financeira do Contrato de Empréstimo BID 2229/OC-BR (Prodetur Nacional) no período de sua gestão;
iv) aplicar ao Sr. Edimar Gomes da Silva e à Sra. Suzana Dieckmann Jeolas e Jeolas a multa prevista no art. 57 da Lei 8.443/1992;
v) rejeitar as alegações de defesa apresentadas pelo Sr. Eduardo Cláudio Madeira;
vi) fixar novo e improrrogável prazo de quinze dias, para que o Sr. Eduardo Cláudio Madeira, Coordenador-Geral da Unidade de Coordenação do Projeto, no período de 29/4/2013 a 31/12/2015, efetue e comprove o recolhimento do valor histórico de R$ 118.187,36, , referente ao pagamento de comissão de crédito ao BID, em razão da baixa execução física e financeira do Contrato de Empréstimo BID 2229/OC-BR (Prodetur Nacional) no período de sua gestão; e
vii) fazer constar, na ata da sessão em que estes autos forem apreciados, comunicação do relator ao colegiado, no sentido de juntar cópia do acórdão que vier a ser proferido ao TC Processo 028.039/2011-4.
O Ministério Público junto ao Tribunal de Contas da União (MPTCU) , representado pela Procuradora-Geral Cristina Machado da Costa e Silva, apresentou encaminhamento distinto no sentido de (peça 28) acatar parcialmente as alegações de defesa apresentadas pelo Sr. Eduardo Cláudio Madeira, aproveitando-se os argumentos trazidos aos demais responsáveis considerados revéis no processo, de sorte que as contas dos responsáveis identificados nestes autos sejam julgadas regulares com ressalva, dando-lhes quitação.
Segundo o MPTCU, não é possível individualizar a conduta dos responsáveis no presente caso de forma a estabelecer um nexo de causalidade evidente, porquanto não se pode creditar subjetivamente aos responsáveis arrolados a incidência da comissão de crédito às situações dos autos, senão a causas estruturais que escapam do domínio do gestor do nível intermediário.
II
Introduzida a matéria, passo a decidir e manifesto, desde já, minha concordância com o encaminhamento sugerido pelo MPTCU, motivo pelo qual incorporo os fundamentos apresentados no parecer que compõe o relatório precedente como minhas razões de decidir, sem prejuízo de tecer os comentários que reputo necessários.
Regularmente citados os responsáveis e transcorrido o prazo regimental fixado, o Sr. Edimar Gomes da Silva e a Sra. Suzana Dieckmann Jeolas e Jeolas permaneceram silentes, caracterizando suas revelias, devendo-se dar normal prosseguimento ao processo, de acordo com o art. 12, § 3º, da Lei 8.443/1992.
A irregularidade apurada nos autos e imputada aos responsáveis, como Coordenadores-Gerais da UCP, durante os respectivos períodos de suas gestões, conforme salientado pela unidade técnica (peça 112, do TC Processo 027.162/2016-8 - apenso) , refere-se ao dano ao erário decorrente do pagamento de comissão de crédito ao BID, acarretado por: (i) não assegurarem o cumprimento das obrigações contratadas, prevista na Cláusula 4.02 do Anexo Único do contrato de empréstimo; (ii)  falhas na coordenação, acompanhamento e fiscalização da execução do contrato de empréstimo, prevista na Portaria MTur/GM 175, de 18/12/2009; e (iii) não observarem os princípios constitucionais da eficiência e da economicidade.
O Sr. Eduardo Cláudio Madeira alegou diversas causas, alheias aos gestores da UCP, geradoras de atrasos ocorridos na execução da Matriz de Investimentos e no desembolso de recursos do financiamento do contrato (peça 21, p. 3-5) :
a)	contingenciamento habituais no orçamento fiscal do órgão executor;
b)	demora na elaboração de Termos de Referência pelas áreas finalísticas do órgão executor, a qual poderia chegar até a noventa dias, com a ressalva de que como mais de 50% do orçamento não estava claramente definido na Matriz de Investimentos do Contrato 2.229/OC-BR, não seria possível saber previamente o que e como um determinado serviço seria contratado;
c)	fluxo operacional burocrático dentro do órgão executor, afetando diretamente a tramitação de um processo de licitação em suas diversas fases, especialmente em 2011, quando ocorreu a "Operação Voucher", causando grande impacto no corpo técnico do MTur, levando à suspensão da realização de contratações e licitações;
d)	demanda por conhecimento especializado do corpo técnico do órgão executor quanto aos procedimentos operacionais do BID para processos de seleção e contratação, levando a uma morosidade natural, por precaução, nesses trâmites;
e)	demora de até noventa dias para o cumprimento dos fluxos operacionais de saque, internalização e desembolsos dos recursos do financiamento, por parte do Tesouro Nacional, com respectiva transferência à Unidade Gestora do órgão executor;
f)	a execução do contrato era afetada em ano eleitoral; e,
g)	mudanças de gestão no órgão executor e em sua estrutura organizacional, sendo que, durante a vigência do Contrato BID 2.229/OC-BR, foram seis Ministros e quatro Secretários-Executivos.
O Sr. Eduardo Cláudio Madeira argumentou, também, que (peça 21, p. 26-27) :
 (...) 
Ressaltamos que apesar da assinatura do Contrato de Empréstimo ter ocorrido em junho/2010 a sua efetividade ocorreu apenas em dezembro/2010. O fato de ser ano eleitoral para o Executivo Federal atrasou o início da contratação dos especialistas para comporem a equipe da UCP, ocorrendo apenas a partir de dezembro de 2010, não sendo possível, execuções financeiras e desembolsos até este período.
As dificuldades operacionais enfrentadas pelo MTur no segundo semestre de 2011. Os impactos causados pela operação Voucher minimizaram profundamente a capacidade operacional do MTur, quer seja pela perda de inúmeros profissionais, quer seja pelo ambiente de insegurança gerado que dificultou a nomeação de novos profissionais.
De agosto a novembro de 2011, o Projeto ficou sem Coordenador-Geral e uma nova Gestão assumiu a execução do Contrato de Empréstimo a partir de dezembro/2011.
 (...) 
Ainda em meados de 2012 houve a saída da Secretária Nacional de Políticas de Turismo e sua substituição por um mandato tampão até a assunção do Novo Secretário em fins de 2012. Cabe ressaltar que (...) a execução das ações da Matriz de Investimentos é de responsabilidade da Secretaria Nacional de Políticas de Turismo-SNPTur.
A SecexDesenvolvimento entende que as alegações de defesa apresentadas pelo Sr. Eduardo Cláudio Madeira não lograram afastar o débito imputado ao responsável.
Como se observa da tabela constante do item 6 deste voto, os pagamentos das comissões de crédito foram efetuados a cada seis meses, a partir da efetividade do contrato de empréstimo, a contar de 22/12/2010, data do primeiro pagamento.
Friso, de início, que a previsão de pagamento de comissões de crédito não se trata de exclusividade do Contrato de Empréstimo 2.229/OC-BR. Essa previsão consta de todos os contratos de financiamento ou de empréstimo firmados com organismos multilaterais de financiamento e agências governamentais estrangeiras. E é referente a juros incidentes sobre o total do capital disponibilizado, porém não utilizado, no âmbito desses tipos de contratos. Ainda, pode ser denominado como "taxa de compromisso", "taxa de permanência", "comissão de compromisso" ou "comissão de crédito".
Esses pagamentos já foram objeto de apreciação pelo TCU, conforme ressaltado pelo MPTCU. Tais análises remontam a 1995 (Decisão 540/1995-TCU-Plenário) , cabendo destacar os Acórdão 1431/2003-TCU-Plenário (relator Ministro Benjamin Zymler) e 1.573/2005-TCU-Plenário (relator Ministro Marcos Vilaça) .
Por ocasião da Decisão 540/1995-TCU-Plenário, a equipe de auditoria apontou algumas causas para o atraso na execução dos projetos financiados com recursos externos, merecendo ressaltar: (i) atraso na liberação da contrapartida, provocada por inúmeros fatores, tais como restrição orçamentária, demora na aprovação da Lei Orçamentária, restrições à realização de convênios; (ii)  ausência de prioridade na execução dos projetos; e (iii)  problemas administrativos e gerenciais.
O Ministro Benjamin Zymler, ao relatar o Acórdão 1431/2003-TCU-Plenário, identificou, entre os fatores responsáveis pelo pagamento de taxa de compromisso em valores superiores aos esperados: (i) níveis insuficientes de desempenho administrativo e gerencial; (ii) existência de projetos elaborados sem os devidos estudos de viabilidade técnica e financeira e/ou sem estarem suportados por estrutura adequada; (iii) contingenciamentos gerados por dificuldades financeiras, comprometendo as contrapartidas dos projetos e, por conseguinte, os repasses correspondentes.
O Ministro Marcos Vilaça, por sua vez, destacou, no voto condutor do Acórdão 1573/2005-TCU-Plenário:
Pode-se dizer que o pagamento excessivo de comissão de compromisso é resultado, em grande medida, da ineficiência do Estado, que não consegue, por razões variadas, dar cumprimento ao cronograma de execução do projeto estabelecido inicialmente. Por outro lado, são questões complexas, de natureza estrutural, que permeiam toda a Administração Pública, com componentes de ordem macroeconômica. Assim, ante a conclusão da Unidade Técnica de que a maioria dos fatores a influenciar negativamente a eficiência na execução dos projetos governamentais, em particular aqueles financiados com recursos externos, tem origem macroeconômica e/ou são insuscetíveis de interferência do gestor, afigura-se inviável a identificação dos responsáveis com vistas à apenação.
Em nenhuma dessas ocasiões, consoante salientado pelo MPTCU, foi imposta aos responsáveis a devolução dos valores pagos a título de "taxa de compromisso", "taxa de permanência", "comissão de compromisso" ou "comissão de crédito". As deliberações citadas trouxeram determinações com o objetivo de corrigir as falhas constadas, a exemplo do Acórdão 1573/2005-TCU-Plenário:
9.1. determinar à Secretaria do Tesouro Nacional - STN que, nos contratos de financiamento externo em que a União figura como mutuária e que haja previsão de pagamento de comissão de compromisso:
9.1.1. providencie, junto ao órgão executor do projeto/programa, no prazo de 30 dias após a assinatura do contrato, a atualização do cronograma estimativo de utilização de recursos externos constante no parecer da STN que autorizou a contratação do empréstimo;
9.1.2. elabore, para cada contrato, relatório anual de capacidade de execução dos recursos, discriminando no referido relatório o valor previsto no cronograma estimativo atualizado após a assinatura do contrato, o volume de recursos desembolsados para o período avaliado e a diferença encontrada entre o previsto e o executado;
9.1.3. envie, até 60 dias após o encerramento de cada ano, cópia do relatório anual de capacidade de execução dos recursos externos de cada contrato ao Ministério do Planejamento, Orçamento e Gestão e ao órgão executor;
O Contrato de Empréstimo 2.229/OC-BR, objeto da presente TCE, prescreve em sua Cláusula 2.05 as regras sobre a comissão de crédito devida pelo mutuário sobre o saldo não desembolsado do financiamento (peça 17, p. 10, do TC Processo 027.162/2016-8, apenso) . De acordo com tais regras, o BID faria jus ao pagamento de comissão de crédito pela não aplicação dos repasses disponibilizados por aquela instituição financeira (em moeda estrangeira) , representando o custo de oportunidade pela renúncia à destinação dos recursos (peça 5, p. 5) .
As causas pelos atrasos na execução da Matriz de Investimento relatadas pelo Sr. Eduardo Cláudio Madeira são similares àquelas constatadas pelo TCU quando da apreciação dos Acórdãos 1.431/2003 e 1.573/2005, ambos do Plenário e mais recentes, em especial, (i) o contingenciamento orçamentário que compromete a contrapartida do mutuário e (ii) as falhas de ordem gerencial por parte do órgão executor, no caso o MTur, na elaboração de termos de referência e no tempo de tramitação dos processos licitatórios. 
Também não se pode ignorar a repercussão da "Operação Voucher" no modus operandi do MTur, conforme apresentado pelo responsável, a partir do exercício de 2011, ou seja, logo após a efetividade do Contrato de Empréstimo 2.229/OC-BR. Os impactos dessa operação são de conhecimento público e gerou, entre outros aspectos, alterações na direção do escalão superior do MTur. É descabido cobrar do gestor do contrato de empréstimo, na função de coordenador-geral da UCP, a ausência de diretrizes para o planejamento na implementação de políticas públicas de turismo, pois essas decorrem do escalão superior do órgão setorial, especialmente dos agentes políticos.
Além disso, parte do sucesso na execução da Matriz de Investimento está atrelado ao fluxo operacional de saque, internalização e desembolsos dos recursos do financiamento a cargo do Tesouro Nacional e transferência desses recursos ao órgão executor, bem como à disponibilização financeira da contrapartida do mutuário de acordo com as regras orçamentárias vigentes durante a execução do Contrato de Empréstimo 2.229/OC-BR. De fato, entre as obrigações assumidas pelo mutuário, se destaca a disponibilização de sua contrapartida, nos termos previstos no art. 6.04 do Contrato de Empréstimo 2.229/OC-BR (peça 17, p. 39, do TC Processo 027.162/2016-8 - apenso) , verbis:
Artigo 6.04. Recursos adicionais.  (a) O Mutuário deverá fornecer oportunamente todos os recursos adicionais aos do Empréstimo necessários para a completa e ininterrupta execução do Projeto, cujo valor estimado se declara nas Disposições Especiais. Se durante o processo de desembolso do Financiamento se verificar um aumento no custo estimado do Projeto, o Banco poderá exigir a alteração no cronograma de investimentos a que se refere a alínea (d) do Artigo 4.01 dessas Normas Gerais, para que o Mutuário atenda esse aumento.
 (b) A partir do ano civil seguinte ao do início do Projeto e durante o período de sua execução, o Mutuário deverá demonstrar ao Banco, nos primeiros 60 (sessenta) dias de cada ano civil, que disporá, oportunamente, dos recursos necessários para efetuar a contribuição local ao Projeto durante esse ano. 
Os fatos trazidos aos autos demonstram que as falhas citadas pelo responsável são alheias à atuação exclusiva do coordenador-geral da UCP. As informações acostadas aos autos não permitem concluir que o coordenador-geral não atendeu ao disposto na Cláusula 4.02 do Anexo Único do Contrato de Empréstimo 2.229/OC-BR (peça 17, p. 46, do TC Processo 027.162/2016-8 - apenso) , verbis:
IV. Execução
4.01 O Mutuário será a República Federativa do Brasil que executará o Programa por meio do seu Ministério do Turismo (MTur) . O Departamento de Programas Regionais de Desenvolvimento Turístico (DPRDT) do Ministério do Turismo será responsável pela administração, supervisão e acompanhamento do Programa.
4.02 As principais funções do órgão Executor incluem: (i) assegurar que as obrigações assumidas pelo Mutuário no Contrato de Empréstimo sejam cumpridas; (ii) preparar a documentação para as concorrências e concursos públicos, realizar as contratações de bens e serviços, efetuar os pagamentos correspondentes e solicitar os desembolsos ao Banco; (iii) planejar, elaborar e organizar os Planos Operativos Anuais e o Plano de Aquisições e Contratações para o Programa; (iv) elaborar os relatórios do Programa; e (v) arquivar todos os documentos comprobatórios dos gastos incorridos. Para realizar estas funções, o Órgão Executor contará com uma equipe de apoio que será liderada pelo Coordenador-Geral do Programa e incluirá, pelo menos, um especialista em planejamento turístico, um economista, com experiência em avaliação de projetos turísticos, um especialista em aquisições, um especialista financeiro-administrativo, um especialista sócio-ambiental e um especialista em sistema de informação e estatísticas turísticas.
Pelo contrário, as informações trazidas pelo responsável indicam que o Sr. Eduardo Cláudio Madeira foi proativo ao adotar medidas que minimizaram o impacto dos valores associados à comissão de crédito (peça 21) , conforme descrito pela Controladoria-Geral da União (peça 21, p. 4 e 11, do TC Processo 027.162/2016-8 - apenso) :
A partir da análise da manifestação da Unidade e dos trabalhos de auditoria realizados no Projeto, verificou-se que a UCP procedeu à implementação de melhorias gerenciais, de monitoramento e de acompanhamento em relação ao Contrato de Empréstimo n° 2229/0C-BR, propiciando alavancar a execução do Projeto. (...) Diante da perspectiva de não se atingir as metas definidas, o Banco Interamericano de Desenvolvimento - BID e o Ministério do Turismo/UCP redefiniram as atividades, inclusive com o cancelamento de algumas dessas atividades. Tais medidas contribuíram para minimizar os gastos com Comissão de Crédito, evitando-se o pagamento de valores superiores àqueles previstos no cronograma de desembolso para o exercício de 2015. Diante do exposto, considerando que o gestor atuou para minimizar os mencionados gastos, considera-se a recomendação atendida.
Friso que medidas para melhorar o desempenho na execução de contratos de financiamento celebrados com organismos internacionais de fomento foram determinadas à Secretaria do Tesouro Nacional, nos termos do Acórdão 1573/2005-TCU-Plenário. O que se vê é que ainda persistem os problemas que afetam negativamente esse desempenho, em alguma proporção associado à burocracia em seu trâmite operacional e gerencial.
Vislumbro que essas falhas operacionais e gerenciais na execução de contratos de empréstimos, alheias à atuação exclusiva do coordenador-geral da UCP, no presente caso, causam a perda de oportunidade no acesso a créditos financeiros internacionais, em regra a juros baixos, para implementação de políticas públicas, não somente no segmento turístico, mas também em outros segmentos de interesse público para a União, Estados, Distrito Federal e municípios. É fato que o financiamento é o principal aspecto para a implementação de políticas públicas, e também para o setor privado, na medida em que o recurso financeiro sempre será escasso ante a amplitude de cobertura para o qual é requisitado no sentido de alavancar a miríade de setores econômicos e sociais.
O escape dessa oportunidade de acesso a créditos financeiros internacionais ficou evidente no presente caso. Conforme alegado pelo Sr. Eduardo Cláudio Madeira, foi necessário readequar e repactuar junto ao BID a Matriz de Investimentos e a Programação de Desembolsos inicialmente prevista para o Contrato de Empréstimo 2.229/OC-BR. Tanto é que o valor inicial total de US$ 25 milhões foi reduzido, após sucessivas readequações, para US$ 6,2 milhões, nos termos da Cláusula 1.01 do Segundo Instrumento de Alteração Contratual assinado em 02/09/2015 (peça 17, p. 52-54, do TC Processo 027.162/2016-8 - apenso) . Em termos de execução financeira acumulada, as informações constantes dos autos indicam o montante de US$ 5,292,000.00 (peça 5, p. 8) . Considero inadequado comparar a execução acumulada com o valor inicial por gerar um viés que não corresponde à realidade, da mesma forma se compararmos com o valor final, haja vista a execução ter ocorrido ao longo da vigência contratual, em que o valor do empréstimo sofreu sucessivas readequações. As readequações e repactuações contribuíram para reduzir o gasto com pagamento de comissão de crédito, de acordo com as informações constantes dos autos (peça 21, p. 8) . 
Assim, acolho o entendimento do MPTCU no sentido de não ser possível individualizar a conduta dos responsáveis no presente caso de forma a estabelecer um nexo de causalidade evidente, porquanto não se pode creditar subjetivamente aos responsáveis arrolados a incidência da comissão de crédito às situações dos autos, senão a causas estruturais que escapam do domínio do gestor do nível intermediário.
Dessa forma, acato parcialmente as alegações de defesa apresentadas pelo Sr. Eduardo Cláudio Madeira, a fim de afastar o débito a ele imputado e julgar suas contas regulares com ressalva, dando-lhe quitação, uma vez que os recursos não foram geridos em estrita observância ao princípio da eficiência.
Por fim, estendo os efeitos dos argumentos apresentados pelo Sr. Eduardo Cláudio Madeira ao Sr. Edimar Gomes da Silva e à Sra. Suzana Dieckmann Jeolas e Jeolas, nos termos do art. 161 do Regimento Interno do TCU.
Com essas considerações, voto para que seja aprovada a minuta de acórdão que ora submeto à consideração deste Colegiado.
TCU, Sala das Sessões, em 31 de agosto de 2021.
Ministro VITAL DO RÊGO 
Relator